ACORDAO-COMPLETO-2419908

ACÓRDÃO 5965/2021 ATA 11/2021 - SEGUNDA CÂMARA

VISTOS, relatados e discutidos estes autos de representação autuada por força do item 1.8.1 do Acórdão 5.325/2020 prolatado pela 2ª Câmara do TCU, no âmbito do TC Processo 014.933/2018-7 (Peça 118) , com vistas à promoção da nova audiência de Misael Gomes da Silva diante das evidências de fraudes a licitações, a partir da original representação formulada pelo Tribunal de Contas do Estado de Minas Gerais (TCE-MG) sobre as irregularidades na Concorrência Corporativa nº 3/2018 e na Concorrência Sesi nº 5/2018 conduzidas pela comissão integrada da Federação das Indústrias do Estado de Minas Gerais (Fiemg) sob os valores estimados de R$ 625.870,47 e de R$ 1.322.898,00, respectivamente, para a contratação de empresa especializada na prestação de serviços contínuos de conservação, limpeza e portaria em prol do atendimento das unidades do Serviço Nacional de Aprendizagem Industrial (Senai) e do Serviço Social da Indústria (Sesi) nas cidades de Pará de Minas, Pouso Alegre, Uberlândia, Divinópolis, Ipatinga, Muriaé e Uberaba em Minas Gerais; ACORDAM os Ministros do Tribunal de Contas da União, reunidos em Sessão da 2ª Câmara, ante as razões expostas pelo Redator, em:
9.1. assinalar, no mérito, a procedência da presente representação (já conhecida pelo Acórdão 8.678/2019-TCU-2ª Câmara) , diante dos elementos de convicção até aqui obtidos pelo TCU;	
9.2.  acatar parcialmente as razões de justificativa apresentadas por Misael Gomes da Silva e determinar ao Serviço Nacional de Aprendizagem Industrial (Senai) e do Serviço Social da Indústria (Sesi) em Minas Gerais que:
9.2.1. abstenha-se de atribuir pesos desproporcionais, sem as devidas justificativas, para técnica e preço, nos casos de serviços de natureza eminentemente comum, a exemplo dos serviços contínuos de conservação, limpeza e portaria;
9.2.2. abstenha-se de exigir quantidade mínima de empregados com a correspondente pontuação atribuída em níveis superiores ao permitida em lei, bem como a limitação correspondente a aceitação de contratos em vigor;
9.2.3. abstenha-se de exigir, sem amparo legal, prova de regularidade perante o sindicato representante das categorias profissionais, como causa de desclassificação/eliminação do certame. 	
9.3. dar ciência desta deliberação à recorrente e demais interessados no processo, informando que o teor integral das peças que o integram poderá ser obtido no endereço eletrônico www.tcu.gov.br/acordaos e que o acesso às demais peças do processo pode ser obtido no endereço eletrônico deste Tribunal, opção "vista eletrônica".

Representação autuada para promoção de nova audiência de responsável sobre possíveis irregularidades em concorrências para contratação de empresa especializada na prestação de serviços contínuos de conservação, limpeza e portaria para o atendimento das unidades do Senai e Sesi nas cidades de Pará de Minas, Pouso Alegre, Uberlândia, Divinópolis, Ipatinga, Muriaé e Uberaba em Minas Gerais.

Segunda Câmara

Em exame representação autuada por força do Acórdão 5.325/2020-TCU-2ª Câmara, relator o Ministro André de Carvalho, com vistas à promoção de nova audiência de Misael Gomes da Silva, Coordenador de Suprimentos no Sistema Fiemg, em face de suspeitas de fraude a licitações, a partir de representação formulada pelo Tribunal de Contas de Minas Gerais a respeito de irregularidades na Concorrência Corporativa nº 3/2018 e na Concorrência Sesi nº 5/2018, conduzidas pela comissão integrada da Federação das Indústrias do Estado de Minas Gerais (Fiemg) , para contratação de serviços contínuos de conservação, limpeza e portaria em favor do atendimento das unidades do Serviço Nacional de Aprendizagem Industrial (Senai) e do Serviço Social da Indústria (Sesi) nas cidades de Pará de Minas, Pouso Alegre, Uberlândia, Divinópolis, Ipatinga, Muriaé e Uberaba em Minas Gerais.
2.	A Selog manifestou-se pela procedência da representação, com a rejeição das razões de justificativa do Sr. Misael gomes da Silva, e a aplicação da multa do art. 58, II, da Lei 8.443/1992.
3.	Os fundamentos da proposta da unidade técnica que rejeitou as razões de justificativa e que foram acolhidos pelo Ministro Relator, são:
	i) nos termos do art. 8º, § 1º, do Regulamento de Licitações e Contratos do Sesi-Senai, o tipo de licitação por "técnica e preço" deveria ser utilizado preferencialmente para as contratações de serviços intelectuais ou para o caso de o fator preço não ser determinante, com as devidas justificavas técnicas, o que não teria ocorrido no caso, visto que a aplicação do menor preço seria mais adequada, com vistas à obtenção da proposta mais vantajosa para a Administração; desse modo, não se justificaria a atribuição de peso 7 para técnica e 3 para o preço, tendo em vista a natureza comum dos serviços contratados;
	ii) ao exigir tempo de experiência funcional, exigindo prova oriunda de um único contrato junto a um único fornecedor, sem admissão de somatório de atestados, com pontuação máxima para o licitante detentor de contrato com a vigência de cinco anos ou mais, o certame feriria o princípio da razoabilidade e o art. 12, II, do Regulamento de Licitações e Contratos do Sesi-Senai, além de ferir jurisprudência firmada pelo TCU nos Acórdãos 167/2006, rel. Min. Guilherme Palmeira, 1.110/2007, rel. Min. Augusto Sherman, 1.052/2012, rel. Min. Marcos Bemquerer, 342/2012, rel. Min. José Jorge, 2.260/2014, rel. Min. Aroldo Cedraz, todos do Plenário, e do Acórdão 1.544/2008, da 1ª Câmara, relator Min. Marcos Bemquerer.
	 A Selog considerou indevida, também, a previsão de a aludida comprovação ser feita por contrato em vigor, pois bastaria à licitante demonstrar que teria executado similares serviços em contratos passados, em vez de exigir a vigência do correspondente contrato, tendo, na Concorrência nº 3/2018 (peça 12, p. 7-15) , 4 empresas sido desclassificadas por esse estranho critério (Rio Minas Terceirização e Administração de Serviços Ltda., THV Saneamento Ltda., Centrolimp Administração e Serviços Gerais Ltda. e Liderança Limpeza e Conservação Ltda.) , dentre as 8 empresas participantes dessa etapa, ao passo que na Concorrência nº 5/2018, a Geotopo Serviços Ltda. - ME teria sido desclassificada pelo referido critério, entre as 4 participantes do certame, tendo assim restado demonstrada a inadequada restrição à competitividade nos certames.
	iii) irregularidade na exigência de quantidade mínima de empregados, com a atribuição de pontuação em níveis superiores ao permitido em lei, a ser demonstrada pelo único contrato em vigor, sem amparo em estudos técnicos;
	iv) exigência de prova de regularidade junto ao sindicato de categorias profissionais, o que teria resultado na desclassificação de uma proposta na Concorrência nº 5/2018 (peça 1, p. 37 e 91) , a despeito de o art. 12 do Regulamento de Licitações e Contratos do Sesi-Senai ser taxativo em enumerar os documentos necessários à habilitação das empresas nas licitações, em dissonância com o Acórdão 5.611/2009-TCU-2ª Câmara, relator Min. André de Carvalho. 
4.	Posta assim a questão, a Selog conclui que a fixação dessas exigências, sem amparo em estudos técnicos imprescindíveis, teria frustrado o caráter competitivo dos certames, em face do cerceamento da ampliação do escopo de participantes no processo licitatório, com a indevida exclusão de diversas licitantes, tanto na Concorrência nº 3/2018 foi quanto na Concorrência nº 5/2018.
II
5.	Conquanto concorde, em tese e no caso concreto, com os fundamentos da proposta de deliberação, não vislumbro razões suficientes, neste momento, para aplicação de multa ao Sr. Misael Gomes da Silva.
6.	No que se refere à atribuição de pesos desproporcionais, sem as devidas justificativas, de 70% para técnica e 30% para preço, concordo que tal previsão não se coaduna com serviços de natureza eminentemente comum, como os de vigilância, limpeza e manutenção. Verifico, entretanto, que o responsável agiu motivado pelo receio de descumprimento de cláusulas contratuais em contratos de terceirização da espécie por parte de empresas que não demonstrem estrutura suficiente para cumprimento do objeto, o que, de um modo ou de outro, demonstraria a exposição de justificativas.
7.	Argumentou ainda o Sr. Misael (peça 167) que via de regra, tais empresas não conseguem cumprir suas obrigações trabalhistas, levando seus empregados a ajuizarem ações contra o Sesi e o Senai, conforme relatório de ações trabalhistas que anexa a suas razões de justificativa, o que se soma a outros prejuízos como abandono de serviço pelos empregados terceirizados, desgaste e tempo demandados pelos gerentes de unidade na busca de soluções e em contratações emergenciais, desgaste e tempo da área jurídica do Sesi e do Senai, com os correspondentes custos advocatícios, dentre outros.
8.	Em complemento, não se me afigurou violação flagrante do Regulamento de licitações do Sesi-Senai neste caso, em seu art. 2º, bem como os Acórdãos indicados pela Selog como precedentes do TCU desconsiderados pelo representado, os quais não foram dirigidos especificamente ao Sesi-Senai MG. Nesse sentido, reproduzo o art. 2º do diploma de licitações do referido Sistema S:
Art. 2º A licitação destina-se a selecionar a proposta mais vantajosa para o SESI e será processada e julgada em estrita conformidade com os princípios básicos da legalidade, da impessoalidade, da moralidade, da igualdade, da publicidade, da probidade, da vinculação ao instrumento convocatório, do julgamento objetivo e dos que lhe são correlatos, inadmitindo-se critérios que frustrem seu caráter competitivo.
9.	Tenho entendido que a aplicação de multa a gestores fundamentada em decisões desta Corte não dirigidas previamente ao responsável e cujo fundamento legal não esteja patentemente violado constitui medida de gravosidade extrema, mostrando-se adequada a utilização de alerta ou determinação, previamente à cominação de qualquer penalidade, como forma de alertar o gestor sobre o melhor entendimento atribuído pelo TCU à norma aplicável. 
10.	No que se refere à exigência de regularidade junto aos sindicatos de categorias profissionais, não desconheço a jurisprudência desta Corte no sentido de compreendê-la como inibidora da competitividade. Entretanto, nenhum dos acórdãos listados pela Selog ou por sua Excelência o Ministro Relator foi dirigido ao Sesi-Senai MG, o que também me impede de atribuir cominação de multa por essa falha. 
11.	Com essa diretiva em tela, verifico que as razões do Sr. Misael Gomes da Silva para fazer incluir essa exigência editalícia, conquanto não se coadunem com o entendimento desta Corte de Contas, não podem ser consideradas de todo desarrazoadas, o que sugere uma atitude pedagógica desta Corte anteriormente à imputação de qualquer penalidade.
12.	De fato, em diversos contratos de terceirização de serviços de limpeza e manutenção, esta Corte se depara com execuções mal feitas, além de intensa judicialização por parte dos trabalhadores em face do descumprimento de acordos ou convenções coletivas de trabalho, com o risco inclusive de responsabilização subsidiária da Administração na hipótese de restar configurada a defeituosa supervisão do contrato, com a aplicação da Súmula nº 331 do Tribunal Superior do Trabalho, não obstante a redação do art. 71 da Lei 8.666/1993 ("Art. 71.  O contratado é responsável pelos encargos trabalhistas, previdenciários, fiscais e comerciais resultantes da execução do contrato") , o que levou o Supremo Tribunal Federal, nos autos da Ação Declaratória de Constitucionalidade nº 16, a julgar constitucional o referido artigo do antigo diploma de licitações, ao passo em que determinou que o TST deve analisar caso a caso as ações contra a União que tratem de responsabilidade solidária, com a possibilidade de responsabilização subsidiária da Administração.
13.	Aludida decisão do STF motivou inclusive a alteração da redação da Súmula 331, com o TST se pronunciando nestes termos, em mais de uma oportunidade:
"Nos termos do entendimento manifestado pelo E. STF, no julgamento da ADC-16, em 24/11/2010, é constitucional o art. 71 da Lei 8666/93, sendo dever do judiciário trabalhista apreciar, caso a caso, a conduta do ente público que contrata pela terceirização de atividade-meio. Necessário, assim, verificar se ocorreu a fiscalização do contrato realizado com o prestador de serviços. No caso em exame, o ente público não cumpriu o dever legal de vigilância, registrada a omissão culposa do ente público, ante a constatada inadimplência do contratado no pagamento das verbas trabalhistas, em ofensa ao princípio constitucional que protege o trabalho como direito social indisponível, a determinar a sua responsabilidade subsidiária, em face da culpa in vigilando" (AIRR-2567-65.2010.5.06.0000, 6ª Turma, Relator Min. Aloysio Corrêa da Veiga, DEJT 28/1/2011) 
"Após a decisão do e. STF no julgamento da ADC 16, esta c. Corte vem apreciando com maior zelo as questões que envolvem a responsabilidade de ente público, pela contratação de empregado por meio de terceirização, quando precedida de licitação pública. Cabe ao ente público, no reiterado descumprimento das cláusulas contratuais, pelo prestador dos serviços, reter o pagamento até o implemento das obrigações assumidas. Não o fazendo assume o risco de responder com subsidiariedade, na medida em que a irresponsabilidade contida na lei de licitações não é absoluta, não abrangendo a culpa por omissão. Agravo desprovido. (AIRR-2101-38.2010.5.18.0000, 6ª Turma, Relator Min. Aloysio Corrêa da Veiga, DEJT 11/2/2011) 
14.	No voto condutor do Acórdão 4.479/2010-TCU-2ª Câmara, de minha relatoria, fiz constar na parte dispositiva da decisão alerta à Seção Judiciária da Justiça Federal da Paraíba para que aquele órgão judicial se abstivesse de exigir no edital, para efeitos de habilitação, certidão de regularidade e guias de recolhimento de sindicatos, sejam patronais ou de trabalhadores, por descumprir o art. 30, inciso I, da Lei n° 8.666/1993, c/c o art. 37, XXI, da Constituição Federal, ademais de afrontar o entendimento deste TCU firmado sobre este assunto nos Acórdão 2.521/2003-TCU-1ª Câmara, relator Min. Augusto Sherman e Acórdão 473/2004-TCU-Plenário, rel. Min. Marcos Vinicius Vilaça, sem imputação de multa ou outra cominação. 
15.	Desse modo, quanto aos fundamentos legais utilizados para cominação de multa ao gestor, não vislumbro violação patente dos demais dispositivos do Regulamento de Licitações e Contratos do Sesi-Senai, a partir dos dispositivos citados. Nesse sentido, o art. 12 do Regulamento, por exemplo, estabelece um rol que poderia ser entendido pelo gestor como não-taxativo, para apresentação de documentos de habilitação jurídica, qualificação técnica ou qualificação econômico-financeira. Nesse sentido, entendo suficiente determinação ao responsável para que se abstenha de prever em editais da espécie a referida exigência de regularidade junto aos sindicatos de categorias profissionais.
16.	Também a exigência mínima de empregados com a correspondente atribuição de pontuação e aceitação somente de parâmetros de contratos em vigor se me afigura medida restritiva à competitividade. Entretanto, pelos motivos expostos anteriormente, entendo desproporcional a imputação de multa neste momento e entendo suficiente a expedição de alerta/determinações. 
17.	Acrescento, por oportuno, que a eventual aplicação subsidiária da então plenamente vigente Lei de Licitações (Lei 8.666/1993) ao sistema Sesi-Senai, bem como o descumprimento de dispositivos de interpretação aberta do Regulamento de Licitações das referidas entidades, não devem suscitar, num primeiro momento, a aplicação de cominação legal, sem que antes os gestores sejam alertados por este Tribunal sobre o melhor entendimento a ser aplicado a esses normativos regulamentares. 
18.	Desse modo, compreendo adequada e razoável, neste momento, a expedição de determinação ao Sesi-Senai MG, para que se abstenha de: i) subscrever no edital e respectivos anexos, cláusulas que prevejam a atribuição de pesos desproporcionais de técnica e preço, sem as devidas justificativas, para serviços de natureza comum, ii) exigir prova de regularidade perante o sindicato representante das categorias profissionais como causa de desclassificação/eliminação do certame e; iii) exigir quantidade mínima de empregados com a correspondente pontuação atribuída em níveis superiores ao permitido em lei e limitar critérios de classificação relacionados tão somente a contratos em vigor.
19.	Do exposto, VOTO por que o Tribunal adote o Acórdão que ora submeto à apreciação deste Colegiado.
TCU, Sala das Sessões Ministro Luciano Brandão Alves de Souza, em 13 de abril de 2021. 
RAIMUNDO CARREIRO 
Relator

Departamento Regional do Serviço Nacional de Aprendizagem Industrial no Estado de
Minas Gerais (Senai-DR-MG) e Departamento Regional do Serviço Social da Indústria no Estado de
Minas Gerais (Sesi-DR-MG).

3. Responsável: Misael Gomes da Silva (CPF XXX.828.656-XX).

RAIMUNDO CARREIRO

13.1. Ministros presentes: Bruno Dantas (Presidente), Augusto Nardes, Aroldo Cedraz e Raimundo Carreiro (Redator).
13.2. Ministros-Substitutos presentes: Marcos Bemquerer Costa e André Luís de Carvalho (Relator).

ANDRÉ DE CARVALHO

Trata-se de representação autuada por força do item 1.8.1 do Acórdão 5.325/2020 prolatado pela 2ª Câmara do TCU, no âmbito do TC Processo 014.933/2018-7 (Peça 118) , com vistas à promoção da nova audiência de Misael Gomes da Silva diante das evidências de fraudes a licitações, a partir da original representação formulada pelo Tribunal de Contas do Estado de Minas Gerais (TCE-MG) sobre as irregularidades na Concorrência Corporativa nº 3/2018 e na Concorrência Sesi nº 5/2018 conduzidas pela comissão integrada da Federação das Indústrias do Estado de Minas Gerais (Fiemg) sob os valores estimados de R$ 625.870,47 e de R$ 1.322.898,00, respectivamente, para a contratação de empresa especializada na prestação de serviços contínuos de conservação, limpeza e portaria em prol do atendimento das unidades do Serviço Nacional de Aprendizagem Industrial (Senai) e do Serviço Social da Indústria (Sesi) nas cidades de Pará de Minas, Pouso Alegre, Uberlândia, Divinópolis, Ipatinga, Muriaé e Uberaba em Minas Gerais.
2.	Após a análise final do feito, o Auditor Federal Maurício Lopes Casado Júnior lançou o seu parecer conclusivo à Peça 169, com a anuência do dirigente da unidade técnica (Peça 170) , nos seguintes termos:
" (...) C. HISTÓRICO E MOMENTO PROCESSUAL
	1.	Por meio do Acórdão 8678/2019-TCU-Segunda Câmara (peça 118) , Relator Ministro André Luís de Carvalho, prolatado em 17/9/2019, o Tribunal julgou procedente a representação, considerou revel o Sr. Misael Gomes da Silva e, entre outras medidas, aplicou em desfavor dos Srs. Bruno de Oliveira Lacerda, Christiano Paulo de Mattos Leal, Cláudio Marcassa, Marilucy Aparecida Ferreira Sanches, Roberto Brasil e Misael Gomes da Silva, individualmente, a multa prevista no art. 58, II e III, da Lei 8.443, de 1992, no valor de dez mil reais, fixando-lhes o prazo de quinze dias, contados da notificação, para que comprovassem, perante o Tribunal o recolhimento das referidas dívidas ao Tesouro Nacional, atualizadas monetariamente na forma da legislação em vigor.
	2.	Em 24/10/2019, o Sr. Misael Gomes da Silva apresentou expediente (peça 131) , não formalizado como recurso, em que, com fundamento no art. 174 do Regimento Interno do TCU, argui a nulidade da sua audiência realizada no processo Processo 014.933/2018-7, alegando que a correspondência que continha o Oficio de Audiência 2393/2018-TCU/SECEX-MG (peça 34) , de 29/10/2018, jamais fora entregue no endereço constante da base de dados da Receita Federal, como se verifica do respectivo aviso de recebimento (peça 90) .
	3.	A Secretaria de Recursos, ao analisar o referido expediente, manifestou-se no sentido de que a documentação apresentada pelo Sr. Misael Gomes da Silva constitui-se em mera petição que tinha a intenção de arguir a nulidade da audiência realizada, salientando que qualquer ação no sentido de convolar a manifestação de vontade do requerente para se admitir como recurso a peça 131, em flagrante inobservância ao princípio da voluntariedade, poderia acarretar danos à parte, prejudicando uma possível interposição do recurso ordinário cabível, nos termos dos arts. 285, § 2º, e 286 do RITCU (peça 155) .
	4. A proposta contou com a anuência da aludida Unidade Técnica e, em sessão de 3/3/2020, a 2ª Câmara desta Corte prolatou o Acórdão 1385/2020-TCU-Segunda Câmara (Relator André Luís de Carvalho) , conhecendo, como mera petição, o expediente enviado pelo Sr. Misael Gomes da Silva, e encaminhando o processo à Secretaria de Controle Externo de Aquisições Logísticas para a análise da nulidade arguida (peça 159) .
	5. Esta Unidade Técnica, após análise (peça 159, TC Processo 014.933/2018-7) , considerou que, não tendo sido o responsável regularmente notificado da audiência, concluiu pela ocorrência de vício processual que afrontou os princípios da ampla defesa e do contraditório, ensejando a nulidade dos subitens 9.3 e 9.4 do Acórdão 8678/2019-TCU-Segunda Câmara, especificamente no que se refere ao Sr. Misael Gomes da Silva, mantendo-se os termos da deliberação quanto aos outros responsáveis, uma vez que o vício processual identificado não alcança os atos praticados no processo quanto àqueles agentes.
	6. Por meio do Acórdão 5325/2020-TCU-Segunda Câmara, de 12/5/2020 (peça 163) , foi declarada, de ofício, a nulidade da audiência de Misael Gomes da Silva (CPF XXX.828.656-XX) realizada por meio do Ofício 2393/2018-TCU/Secex/MG, de 29/10/2018, e, consequentemente, promovida a insubsistência da declaração de revelia e da multa aplicada especificamente ao referido responsável por meio dos itens 9.3 e 9.4, respectivamente, do Acórdão 8678/2019-TCU-Segunda Câmara, mantendo, contudo, todos os demais termos da aludida deliberação do TCU sobre todos os outros responsáveis.
	7. Além disso, no referido acórdão constou:
	1.8. Determinar que a Selog adote as seguintes medidas: 
	1.8.1. autue o devido processo apartado de representação, por meio de cópia integral do presente feito, e dentro desse processo apartado, nos termos do art. 176 do RITCU, promova novamente a audiência de Misael Gomes da Silva (CPF XXX.828.656-XX) em sintonia com o anterior Ofício 2393/2018-TCU/Secex/MG, de 29/10/2018, no atual endereço indicado pelo responsável na base de dados da Receita Federal, sem prejuízo de, se for o caso, atentar para a adoção das medidas previstas nos arts. 6º, II, e 7º, II, da então vigente Resolução TCU nº 170, de 2004; 
	1.8.2. promova o pronto andamento isolado do presente TC-Processo 014.933/2018-7 em face da manutenção de todos os demais termos do referido Acórdão 8678/2019-TCU-Segunda Câmara, sem prejuízo de, com a devida urgência, promover o devido andamento do processo apartado de representação autuado em cumprimento ao item 1.8.1 deste Acórdão; e 
	1.8.3. envie a cópia do presente Acórdão, com a cópia do parecer da unidade técnica, ao Sr. Misael Gomes da Silva (CPF XXX.828.656-XX) , para facilitar a correspondente manifestação no processo, e aos departamentos regionais do Senai no Estado de Minas Gerais (Senai-MG) e do Sesi no Estado de Minas Gerais (Sesi-MG) , para ciência.
	8. O presente processo foi constituído em cumprimento à determinação do item 1.8.1 acima descrito. Além disso, em função da determinação do item 1.8.3 foi expedido o Ofício 23806/2020 -TCU/Seproc, de 20/5/2020, para notificação de Misael Gomes da Silva quanto ao acórdão (peça 162 do TC Processo 014.933/2018-7) , cuja ciência foi acostada à peça 167 do TC Processo 014.933/2018-7.
	9. Antes, porém, da expedição por esta Unidade Técnica de novo ofício de audiência ao Sr. Misael Gomes da Silva, em cumprimento à mencionada determinação da 2ª Câmara deste Tribunal (item 7 desta instrução) , o gestor apresentou suas razões de justificativa (peças 164 a 167) com base na notificação de acórdão realizada por meio do Ofício 23806/2020 -TCU/Seproc, de 20/5/2020 (peça 162 do TC Processo 014.933/2018-7) .
	10. Embora não tenha sido expedido ofício de audiência por esta Secretaria, e considerando que o item 1.8.1 do retro mencionado acórdão determinou a realização de nova audiência em sintonia com o anterior Ofício 2393/2018 - TCU/Secex/MG (peça 34) , entende-se que a manifestação apresentada pelo gestor (peças 164 a 167) permite o prosseguimento processual, visto que o responsável apresentou voluntaria e antecipadamente suas razões de justificativa, cumprindo dessa forma o objetivo almejado pelo Tribunal. Assim, essas razões de justificativas serão analisadas na presente instrução. Para isso, será utilizado como referência nas análises o Ofício 2393/2018 - TCU/Secex/MG (peça 34) , anteriormente expedido por este Tribunal, que conteve os indícios de irregularidades do ofício que lhe seria encaminhado por esta Unidade Técnica.
	 (...)  F. EXAME TÉCNICO
	11. Inicialmente, observa-se que, em suas razões de justificativa, o gestor, considerando que, entre os cinco pontos objetos da audiência (conforme Ofício 2393/2018 - TCU/Secex/MG, de 1º/11/2018 - peça 34) , dois pontos analisados por este Tribunal em relação aos demais gestores não implicariam em multa, conforme voto condutor do Acórdão 8678/2019-TCU-Segunda Câmara à peça 119 (que anuiu, em parte, com a proposta da Unidade Técnica, tendo sido expedidas determinações às entidades promotoras do certame) , informou que (peça 165, p. 3) :
	(...) esta defesa limitar-se-á a combater as supostas irregularidades apontadas por este Tribunal de Contas no Acórdão nº 8.678-2019 em relação aos demais Responsáveis, já que os demais atos deverão ser igualmente considerados regulares em relação ao Manifestante. 
	12. Dessa forma, nas razões de justificativa não foram apresentadas alegações quanto às seguintes ocorrências consignadas no aludido ofício de audiência: 
	i) ausência de emprego de pregão, preferencialmente no modo eletrônico, para contratação dos objetos das Concorrências 3/2018 e 5/2018, por se tratar de serviços tipicamente comuns, valendo-se de modalidade (concorrência) e tipo (técnica e preço) indevidos e sem justificativas técnicas suficientes e adequadas, e que acabaram por limitar o número de propostas oferecidas e propiciar contratações menos vantajosas financeiramente, se empregado o pregão (menor preço) (normas infringidas: arts. 5º, inciso V, e 8º, § 1º, do Regulamento de Licitações e Contratos do Sesi/Senai; art. 1º, parágrafo único, da Lei 10.520/2002 e precedentes do TCU: Acórdão 1046/2010-TCU-Plenário, 5593-2012-2ªC, 5613-2012-1ªC, 2292-2012- P, 2244/2008-P) ; e (...) 
	iii) proibição do somatório de atestados para fins de comprovação de tempo de experiência profissional, exigindo-se fosse feita prova num único contrato, o que, a par de não atingir os objetivos de selecionar a melhor proposta, no sentido da mais capacitada, é contrária à jurisprudência do TCU (normas infringidas: Lei 8.666/1993, artigos 3°, § 1°, inciso I, e 30, § 5°, e jurisprudência do Tribunal de Contas da União - Acórdãos 167/2006, 1.110/2007 e 1.052/2012, 342/2012, todos do Plenário; Acórdão 1544/2008-TCU-Primeira Câmara) ;
	13. Conforme instrução desta Unidade Técnica que analisou as audiências dos demais gestores, quanto às ocorrências "i" e "iii" conclui-se, respectivamente (grifos no original - peça 101, p. 12 e 17) :
	31. Ante o exposto, considerando que o RLC do Sesi/Senai não proíbe taxativamente o uso da modalidade concorrência para o objeto ora questionado, bem como não estabelece a obrigatoriedade da adoção do pregão para a aquisição de bens e serviços comuns, conforme se observa no seu art. 5º, inciso V; considerando que não vislumbramos sobrepreço nas contratações decorrentes das Concorrências 3/2018 e 5/2018 (v. tópico VI adiante) ; e, por fim, considerando que a falha não se reveste de maior gravidade, embora o entendimento do TCU seja pela adoção preferencial do pregão por ser mais célere, transparente e eficiente, deixaremos de propor a multa prevista no art. 58, inciso II, da Lei 8.443/1992, sem prejuízo que seja dada ciência às entidades do presente fato, com fulcro no art. 7º, da Resolução-TCU 265/2014, de modo a serem adotadas medidas de prevenção à ocorrência de outras semelhantes no futuro. (...) 
	45. Ante o exposto, rejeito as razões de justificativa dos responsáveis por contrariar o art. 2º do RLC do Sesi/Senai; artigos 3°, § 1°, inciso I, e 30, § 5°, da Lei 8.666/1993, e a jurisprudência do Tribunal de Contas da União (Acórdãos 743/2014, 167/2006, 1.110/2007 e 1.052/2012, 342/2012, todos do Plenário; e Acórdão 1544/2008-TCU-Primeira Câmara) . No entanto, considerando que nenhuma das oito empresas habilitadas foi desclassificada na fase seguinte por este critério (peça 12, p. 7-14, e peça 13, p. 4-7) , e considerando que não vislumbramos sobrepreço nas contratações decorrentes das Concorrências 3/2018 e 5/2018, conforme analisado no tópico VI adiante, deixa-se de propor a aplicação de multa aos responsáveis, devendo ser dada ciência às entidades do presente fato, com fulcro no art. 7º, da Resolução-TCU 265/2014, de modo a serem adotadas medidas de prevenção à ocorrência de outras semelhantes no futuro
	14. O Exmo. Ministro Relator, André Luiz de Carvalho, no voto condutor do Acórdão 8678/2019-TCU-Segunda Câmara (peça 119, p. 2) , consignou:
10. Incorporo o parecer da unidade técnica a estas razões de decidir, sem prejuízo de promover o integral envio de determinações, em vez do suscitado envio de mera ciência das falhas, às entidades.
	15. Do trecho transcrito do item 13 desta instrução, conclui-se que, quanto a esses dois tópicos, a Unidade Técnica rejeitou as razões de justificativa apresentadas, deixando apenas de propor multa aos responsáveis por essas irregularidades, o que foi acatado pelo Ministro Relator. Dessa forma, considerando a decisão deste Tribunal pela não apenação dos gestores quanto aos citados pontos, considera-se que o entendimento também é valido para o Sr. Misael Gomes da Silva, pois responsáveis pelas mesmas condutas.
	16. Nesse sentido, nas razões de justificativa foram apresentadas alegações quanto as seguintes ocorrências constantes do Ofício 2393/2018 - TCU/Secex/MG, de 1º/11/2018 (peça 34) :
ii) atribuição de pesos desproporcionais, sem as devidas justificativas, para técnica (70%) e preço (30%) , restringindo a competição no certame e propiciando a obtenção de preços/condições menos vantajosos (normas infringidas: Regulamento de Licitações e Contratos do Sesi/Senai, artigos 2º e 8º, § 2º; e jurisprudência do TCU: Acórdãos 1.782/2007, 503/2008, 29/2009, 2.017/2009, 1.488/2009, 327/2010, 1.041/2010 e 743/2014, todos do Plenário) ; (...) 
iv) exigência de quantidade mínima de empregados com a correspondente pontuação atribuída em níveis superiores ao permitido em lei, além de limitada a aceitação a contratos em vigor, fato que comprovadamente resultou na desclassificação de um número significativo de propostas, especialmente na Concorrência 3/2018, sem falar aquelas empresas que decidiram não participar dos certames em função desse critério de avaliação da proposta técnica (normas infringidas: art. 3º, § 1º, inc. I c/c o art. 30, inc. II, da Lei 8.666/93 e Súmula TCU 263 - Precedentes: Acórdãos 1193/2007; 1735/2009; 329/2010; 1432/2010; 112/2011; 897/2012 e 1469/2012, todos do Plenário) ; e 
	v) exigência, sem amparo legal, de se fazer prova de regularidade perante o sindicato representante das categorias profissionais (item 6.1, 'b', dos editais) , erigida como causa de desclassificação/eliminação do certame, o que motivou a desclassificação de uma proposta na Concorrência 5/2018.
	Ofício 2393/2018 - TCU/Secex/MG (peça 34) , item ii) : atribuição de pesos desproporcionais, sem as devidas justificativas, para técnica (70%) e preço (30%) , restringindo a competição no certame e propiciando a obtenção de preços/condições menos.
	Fundamento legal ou jurisprudencial: Regulamento de Licitações e Contratos do Sesi/Senai, artigos 2º e 8º, § 2º; e jurisprudência do TCU: Acórdãos 1.782/2007, 503/2008, 29/2009, 2.017/2009, 1.488/2009, 327/2010, 1.041/2010 e 743/2014, todos do Plenário) ;
	Contextualização:
	17. Conforme instrução da então Secex/MG que fundamentou a audiência do gestor (peça 18, p. 2) , houve atribuição de valoração ao quesito técnica com peso mais que o dobro com relação ao preço (Precedentes: Acórdãos 1.782/2007, 503/2008, 29/2009, 2.017/2009, 1.488/2009, 327/2010, 1.041/2010 e 743/2014, todos do Plenário) .
	18. Na forma como configurado o edital em termos de nota final, havia pouco estímulo a que as licitantes reduzissem seus preços, justamente porque cientes de que a nota técnica, atrelada ao respectivo peso, compensaria um baixo índice de preço. O emprego de licitação do tipo técnica e preço impediu que os entes licitantes firmassem contratos sob bases econômicas mais vantajosas. 
	Razões de justificativa apresentadas por Misael Gomes da Silva:
	19. O responsável informou, em suma, que (peça 165, p. 6 a 16) :
	a) nas licitações para a contratação de serviços de conservação e limpeza, em que era adotado somente o tipo de menor preço, o Sesi e o Senai têm repetidamente contratado empresas mal estruturadas, sem solidez e que, para vencerem as licitações, apresentam preços demasiadamente baixos, com lucratividade mínima e acabam não conseguindo cumprir suas obrigações trabalhistas, levando seus empregados a ajuizarem ações colocando o Sesi e o Senai no polo passivo;
	b) foi realizada, assim, gestão contratual cuidadosa desses contratos, o que, devido a peculiaridade dos serviços, tornou-se obrigação das entidades pensar em maneiras para minimizar tais ocorrências, em respeito ao princípio da eficiência administrativa;
	c) enquanto em 2015 existiam 500 ações ativas propostas por empregados terceirizados em face do Sesi e do Senai, em 2018 existem cerca de 240 ações da mesma natureza. Ou seja, houve uma redução de 50% do número de reclamações trabalhistas movidas por empregados terceirizados, o que demonstra a vantajosidade da alteração para o tipo "técnica e preço" e o peso adotado; 
	d) mesmo com a utilização do tipo técnica e preço, não se absteve de monitorar o resultado financeiro destas contratações, avaliando se o valor estimado era compatível com os ofertados nos certames;
	e) o próprio TCU, no processo TC Processo 006.156/2011-8, que culminou no Acórdão 1214/2013-TCU-Plenário (Ministro Relator Aroldo Cedraz) , tratou sobre o assunto com o objetivo de apresentar proposições de melhorias nos procedimentos relativos à contratação e à execução de contratos de terceirização continuados, em face da identificação das mesmas ocorrências sofridos pelo Sesi/MG e Senai/MG, apresentados minuciosamente nas justificativas técnicas (Estudo Técnico Preliminar, citado pelo referido acordão) , que embasaram a adoção por essas entidades, à época, da contratação de serviços de terceirização de serviços de mão de obra continuados, via critério de técnica e preço;
	f) o acórdão paradigma 743/2014-TCU-Plenário, adotado no Acórdão 8678/2019-TCU-Segunda Câmara, afasta a incidência de multa, pois conforme sua conclusão, não obstante entender pela necessidade de revisão dos referidos percentuais na licitação, em razão da ausência de reconhecida complexidade do certame e o impacto sobre os preços contratados, afasta a incidência de pena de multa por, flagrantemente, mostrar-se desproporcional à hipótese, conforme se depreende dos itens 9 a 9.8 do Acórdão;
	Análise:
	20. Os argumentos sintetizados nos subitens "a" a "c" acima foram também apresentados, em linhas gerais, nas razões de justificativas dos demais gestores. Esses argumentos e as análises realizadas por esta Unidade Técnica serão, devido a sua pertinência, reproduzidas a seguir (peça 101, p. 13) :
	32. Os responsáveis pronunciaram-se nos seguintes termos, em suma:
	a) de início, repetem os mesmos argumentos já expostos no item 19, alíneas e e f desta instrução, quando alegam terem previsto no edital quesitos técnicos que valorassem as empresas que apresentassem solidez, experiência e boa estrutura para a execução do contrato, evitando-se problemas e prejuízos decorrentes de inadimplência parcial ou total das cláusulas contratuais;
	b) a vantagem na contratação não deve se limitar somente ao menor preço ofertado, mas na adequação e satisfação do interesse da entidade por via da execução do contrato, que nem sempre se consegue no menor preço;
	c) a atribuição de pesos desproporcionais para técnica (70%) e preço (30%) foi para fins de "comprovação de capacidade técnico-operacional do licitante, como forma de garantir maior satisfação dos interesses da entidade quanto à qualidade e excelência na realização dos serviços prestados"; e
	d) "não assiste razão à Subunidade Técnica [Secex-MG - peça 14, item ii] ao afirmar a ocorrência de ´atribuição de pesos desproporcionais, sem as devidas justificativas, para técnica (70%) e preço (30%) , restringindo a competição no certame e propiciando a obtenção de preços/condições menos vantajosos´, como visto, não se sustenta, haja vista a natureza e as condições pretéritas das contratações deficitárias celebradas com base no critério de menor preço, devidamente justificada".
	Análise 
	33. No geral, observa-se que os argumentos dos responsáveis se concentram em justificar a adoção da pontuação 7 para a técnica e 3 para o preço a selecionar empresas com maior solidez e experiência no mercado e ainda com boa estrutura para a execução do contrato, com vistas a evitar prejuízos à entidade, seja com ações trabalhistas, inadimplemento contratual, seja pelos transtornos aos gestores na condução da avença. Todavia, tais argumentos, por si só, não justificam a expressiva diferença entre os pesos adotados das propostas técnica e preço (7 x 3) , ou seja, o fator técnico valorado mais que o dobro do quesito preço, sob pena de ocasionar prejuízo à competitividade e de favorecer o direcionamento do certame, sem que esteja fundamenta em estudo que demonstre tal necessidade.
	34. Sobre o tema, registro que a proporcionalidade de distribuição de pesos entre fatores técnicos e preço para julgamento de propostas tem sido objeto de manifestação do TCU em diversos julgados, a saber:
	a) O Acórdão 1488/2009-TCU-Plenário trata de licitação realizada pelo Sesi/Senai para contratação de empresa de comunicação social, no qual se analisa critério análogo ao aqui discutido para a distribuição de pesos entre técnica e preço (70 x 30) . Considerou-se, na ocasião, que o serviço licitado, a despeito de ter natureza especializada, não poderia ser considerado complexo, uma vez que se tratava de serviço comumente ofertado ao setor público e à iniciativa privada, e que, para a distribuição tão privilegiada de peso em favor da nota técnica, deveria restar caracterizada a complexidade dos serviços ou razão excepcional e relevante que motivasse essa decisão. Excerto do voto que fundamentou o referido Acórdão demonstra tal entendimento: 
	11. Em relação aos pesos estabelecidos para os índices técnico e de preços (7x3) , a escolha do Ministério deveria, conforme jurisprudência deste Tribunal (vide Acórdãos 2.079/2006 e 1.782/2007, ambos do Plenário) , estar acompanhada de um estudo demonstrando que a grande disparidade verificada (a nota técnica tem peso superior ao dobro da proposta de preços) é justificável (...) .
	15. Registro que a simples adoção da licitação do tipo "técnica e preço" já proporciona a contratação de propostas de melhor qualidade, uma vez que a técnica passa a compor a nota final do certame, abrindo a possibilidade para que, a despeito de apresentarem custos superiores, empresas com técnica mais apurada vençam a disputa. (grifei) .
	b) o Acórdão 526/2013-TCU-Plenário que tratou de Relatório de Auditoria referente à fiscalização realizada no Departamento Nacional do Serviço Social da Indústria (Sesi/DN) e no Departamento Nacional do Serviço Nacional de Aprendizagem Industrial (Senai/DN) , com o propósito de avaliar a regularidade de processos licitatórios e respectivos contratos de aquisição de bens e prestação de serviços, a fim de atender à Solicitação do Senado Federal, oriunda do TC Processo 028.956/2011-7, que buscou informações sobre as despesas das entidades do Sistema S, no período de 2008 a 2011. Reproduzo excerto do item 12 do relatório que embasou o referido acórdão, de modo a contrapor os argumentos trazidos nos autos acerca da distribuição de peso 7 para a nota técnica e peso 3 para a avaliação do preço:
	De acordo com a jurisprudência deste Tribunal, para 'a distribuição privilegiada de peso em favor da nota técnica deveria restar caracterizada a complexidade do certame e o impacto sobre os preços contratados', estando acompanhada de estudo demonstrando que a disparidade verificada é justificável. Ainda de acordo com esse acórdão, 'a simples adoção da licitação do tipo "técnica e preço' já proporciona a contratação de propostas de melhor qualidade, uma vez que a técnica passa a compor a nota final do certame, abrindo possibilidade para que, a despeito de apresentarem custos superiores, empresas com técnica mais apurada vençam a disputa' (item 15 do voto) . Esse também é o entendimento constante dos Acórdãos 1.782/2007, 29/2009, 2017/2009, 327/2010 e 1.041/2010, todos do Plenário, dentre outros (...) .  
	No caso específico dos serviços de comunicação social, o TCU já se manifestou no sentido de que eles constituem prestação de serviços especializados, sem, no entanto, estarem dotados de complexidade que justifique, pela simples natureza do objeto, o estabelecimento de pesos diferentes, uma vez que se trata de serviço comumente ofertado ao setor público e à iniciativa privada (item 37 do relatório do Acórdão 1488/2009-TCU-Plenário) . Por isso, não são suficientes as justificativas presentes no processo de que a atividade publicitária tem muitos fatores críticos para sua execução e que, por isso, o peso da técnica deveria ser mais do que o dobro do peso do item preço. Como já mencionado, a simples escolha do tipo técnica e preço proporciona a contratação de propostas de melhor qualidade. (grifos nosso) .
	b.1) Ao final, o Acórdão 526/2013-TCU-Plenário determinou ao Sesi/Senai/DN que, in verbis: (...) 
	9.1.6. abstenham-se de prever, em caso de licitação do tipo técnica e preço, excessiva valoração atribuída ao quesito "técnica", em detrimento do "preço", sem amparo em justificativas técnicas suficientes que demonstrem sua necessidade, uma vez que a adoção de critério desproporcional pode acarretar prejuízo à competitividade do certame e à obtenção da proposta mais vantajosa, observando o art. 2º do Regulamento de Licitações e Contratos do Sesi/Senai. (...) .
	c) o Acórdão 743/2014-TCU-Plenário tratou de representação de licitante que se insurgiu contra o edital de licitação objetivando a contratação de serviços de consultoria e assessoria de comunicação, por terem o Senai - Departamento Nacional e o Sesi - Departamento Nacional adotado procedimento licitatório do tipo técnica e preço, com critério de pontuação desproporcional, atribuindo peso de 70% para a proposta técnica e de 30% para a proposta de preço, infringindo o RLC do Sesi/Senai, arts. 2º e 8º, § 2º e a jurisprudência deste Tribunal: Acórdãos 1.782/2007, 503/2008, 29/2009, 2.017/2009, 1.488/2009, 327/2010 e 1.041/2010, todos do Plenário do TCU. Na ocasião, o TCU considerou injustificável a distribuição privilegiada do peso em favor da técnica, por não restarem caracterizados a complexidade do certame e o impacto sobre os preços contratados, bem como pela falta de estudos técnicos demonstrando que a disparidade verificada seria justificável.
	35.  Com efeito, os objetos das Concorrências 3/2018 e 5/2018 consistem na prestação de serviços de limpeza, conservação e portaria, que não se caracterizam como de natureza extraordinária,  especializada, muito menos complexa, mas, sim, como serviços comuns, cujos padrões de desempenho e qualidade podem ser definidos pelo edital por meio de especificações usuais no mercado, amplamente ofertados por inúmeras empresas do mercado (em tempo: 72 empresas retiraram o Edital 3/2018, e 84, o Edital 5/2018 - peça 12, p. 25 e peça 72) . Assim, em uma confrontação dos fatores "complexidade dos serviços x preços", não se justifica a distribuição de pesos fixados nos editais dos precitados certames (peso 7 para técnica e 3 para o fator preço) , dado que não se denota a condição essencial de o preço ser tão menos relevante, em face dos serviços a serem executados e do volume das despesas realizadas (aproximadamente R$ 8,5 milhões em cinco anos de contratação) .
	36. Por fim, não foram carreados aos autos estudos técnicos e/ou justificativas que respaldassem a atribuição demasiadamente privilegiada do fator técnica em desfavor do peso, conforme comprovamos da leitura do Anexo II dos editais (peça 1, p. 58; e peça 2, p. 16) , limitando-se as entidades a ora argumentar, no essencial, que a intenção era contratar empresas capacitadas no mercado, a fim de evitar futuros problemas de gestão na execução dos contratos e com ações trabalhistas, o que, conforme já mencionado, deve ser solucionado por meio de efetiva fiscalização de sua execução, bem como pelas garantias e sanções previstas nas respectivas avenças.
	37. Diante o exposto, e considerando que a adoção dos pesos desproporcionais valorando a técnica mais que o dobro do quesito preço, sem estudos técnicos demonstrando que a disparidade verificada seria justificável, propiciou a contratação de propostas que não possuíam o menor preço em ambas as licitações (Lotes 1 e 3 da Concorrência 3/2018 e Lote 2 da Concorrência 5/2018) , ofendendo o art. 2º do RLC Sesi/Senai e a vasta jurisprudência deste TCU retromencionada, rejeito as razões de justificativa dos responsáveis, por caracterizar irregularidade de natureza grave, e proponho a aplicação da multa prevista no art. 58, II, da Lei 8.443/1992 aos responsáveis.
	21. Quanto às proposições de melhorias nos procedimentos relativos à contratação e à execução de contratos de terceirização continuados no Acórdão 1214/2013-TCU-Plenário (alegação constante da alínea "e" do item 19 desta instrução) , o referido processo tratou de propostas de melhorias nos procedimentos de contratação e execução de contratos de terceirização de serviços continuados na Administração Pública Federal, não tendo tratado das irregularidades ora discutidas. 
	22. O gestor informa ainda ter havido monitoramento do resultado financeiro das contratações, avaliando se o valor estimado era compatível com os ofertados nos certames, mas isso também não afasta as irregularidades ora detectadas. Isso porque a irregularidade pode ter impedido contratação mais vantajosa ainda para entidade, em que pese os valores vencedores não terem ultrapassado as estimativas da entidade.
	23. Segundo o representante, o Acórdão 743/2014-TCU-Plenário (Relator Ministro Augusto Sherman) entendeu pela necessidade de revisão dos percentuais em licitação do tipo técnica e preço e não teria culminado na sanção de multa aos gestores responsáveis, o que também afastaria a mesma sanção no presente caso. No entanto, tal decisão não afasta, de forma absoluta, a possibilidade de sanção no presente caso, uma vez que se referem a certames diferentes com irregularidades diversas. Além disso, na citada deliberação, foram expedidas ciência e determinação ao Sesi e ao Senai, embora ao departamento nacional, para que não repetissem as irregularidades ali detectadas, incluindo a irregularidade tratada no presente caso. 
	24. Considerando que não foram apresentadas justificativas que afastem as irregularidades, e tendo em vista a análise assertiva promovida por esta Unidade Técnica, corroboram-se seus termos na presente análise.
	25. Dessa forma, a análise realizada evidencia a irregularidade na adoção de pesos desproporcionais entre os quesitos técnica e preço. Uma vez que se trata de prestação de serviços não complexos ou extraordinários, não se justifica a preponderância acentuada da técnica em relação ao preço, como definido no edital. Além disso, não foram indicados estudos técnicos que tenham sido elaborados pela entidade promotora do certame para a definição das proporções entre os quesitos técnica e preços.
	26. Nesse sentido, as alegações apresentadas pelo gestor não afastam a irregularidade de adoção dos pesos desproporcionais valorando a técnica mais que o dobro do quesito preço, sem estudos técnicos demonstrando que a disparidade verificada seria justificável, o que propiciou a contratação de propostas que não possuíam o menor preço em ambas as licitações (Lotes 1 e 3 da Concorrência 3/2018 e Lote 2 da Concorrência 5/2018) , ofendendo o art. 2º do RLC Sesi/Senai e a  jurisprudência deste Tribunal, a exemplo dos Acórdão 1488/2009-TCU-Plenário (Relator Ministro Augusto Sherman) , 526/2013-Plenário (Relator Ministro Marcos Bemquerer) e 743/2014-Plenário (Relator Ministro Augusto Sherman) . Propõe-se, assim, rejeição das razões apresentadas quanto a essa irregularidade e aplicação da multa prevista no art. 58, II, da Lei 8.443/1992 ao responsável.
	Ofício 2393/2018 - TCU/Secex/MG (peça 34) , item iv) : exigência de quantidade mínima de empregados com a correspondente pontuação atribuída em níveis superiores ao permitido em lei, além de limitada a aceitação a contratos em vigor, fato que comprovadamente resultou na desclassificação de um número significativo de propostas, especialmente na Concorrência 3/2018, sem falar aquelas empresas que decidiram não participar dos certames em função desse critério de avaliação da proposta técnica 
	Fundamento legal ou jurisprudencial: art. 3º, § 1º, inc. I c/c o art. 30, inc. II, da Lei 8.666/93 e Súmula TCU 263 - Precedentes: Acórdãos 1193/2007; 1735/2009; 329/2010; 1432/2010; 112/2011; 897/2012 e 1469/2012, todos do Plenário
	Contextualização:
	27. Conforme instrução da então Secex/MG (peça 18, p. 3-4) que fundamentou a audiência do gestor, não se observou, em nenhum dos dois certames, a devida razoabilidade e proporcionalidade na definição do número de empregados a se comprovar, frente ao estimado no objeto então em vias de ser contratado, superando, na primeira licitação, a demanda prevista em quase 80%; e, na segunda, em 61%, sem qualquer justificativa técnica.
	28. Na aludida instrução, acrescentou-se: 
	5.5. Segundo entendimento assente no TCU - que se aplica tanto para condições de habilitação como para critérios de pontuação, pois se baseia na mesma lógica - os quantitativos máximos aceitos, desde que acompanhados das devidas justificativas técnicas, são de 50% do volume a executar, tendo por irregulares os casos em que houve extrapolação desse patamar (Precedentes: Acórdãos 1193/2007; 1735/2009; 329/2010; 1432/2010; 112/2011; 897/2012 e 1469/2012, todos do Plenário) .
	29. Houve, ainda, como agravante a estipulação de que se tratasse de contrato em vigor, pois o que importa para fins de credenciamento técnico é que a licitante demonstre que executa ou executou a contento serviços similares ao objeto pretendido, sendo irrelevante e limitador estar em vigência.
	30. O critério deu margem à restrição e à possível beneficiamento a um número restrito de empresas que possuíam condições de cumprir e pontuar nos quesitos exigidos - grande parte deles sem relação direta com a escolha da melhor prestadora, em detrimento dos princípios da universalidade da participação e da obtenção da proposta mais vantajosa.
	Razões de justificativa apresentadas por Misael Gomes da Silva:
	31. O responsável informou, em suma, que (peça 165, p. 16 a 19) :
	a) não havia outra alternativa senão aprimorar as condições de participação da concorrência para adequar à realidade do Sistema FIEMG, principalmente, para garantir que comparecessem à disputa somente aqueles que tivessem realmente condições de vir a cumprir o pretendido pelo ente licitante, sob pena de o contrato ser inexequível e trazer prejuízos irreparáveis às entidades contratantes;
	b) o TCU já firmou entendimento no sentido de se admitir percentuais mínimos acima de 50% do que será executado na obra ou serviço objeto do Edital. Essa orientação está contida na Súmula - TCU 263/2011, ao estabelecer que é legal a exigência de comprovação da execução de quantitativos mínimos em obras ou serviços com características semelhantes;
	c) não é desproporcional nem está em descompasso com a realidade das entidades do Sistema FIEMG estabelecer o critério quantitativo para avaliação técnica para a empresa participante dos certames, no intuito de que a licitante comprove ter prestado, anteriormente, serviços a empresas que tenham patamares equivalentes ou maiores aos contratados pelas entidades do Sistema FIEMG; e
	d) os patamares estabelecidos nos referidos editais são plenamente condizentes com a realidade das entidades do Sistema FIEMG, não havendo qualquer impedimento ou prejuízo.
Análise:
	32. Os argumentos sintetizados nos subintes "a" a "d" acima foram, em linhas gerais, também apresentados nas razões de justificativas dos demais gestores. Esses argumentos e as análises realizadas por esta Unidade Técnica, devido a sua pertinência, serão reproduzidas a seguir (peça 101, p. 17-20) :
	46. A defesa argumentou, em síntese, que:
	a) o parecer da subunidade técnica do TCU [então Secex-MG] compreendeu como irregularidades os quantitativos mínimos de qualificação técnica dos serviços exigidos, por entender que teriam dado margem a restrição à competitividade e possível beneficiamento a um número restrito de empresas (quatro empresas) , utilizando-se, mas uma vez, os preceitos da Lei 8.666/1993 e a jurisprudência desse Tribunal;
	b) o entendimento do TCU esposado no TC Processo 010.375/2014-7 afirmou que, "por vezes, declara a autonomia e a autogestão dessas entidades do Sistema S, desvinculando-as da aplicabilidade da lei de licitações públicas, mas, nas situações concretas, parece que só se reconhece como legítimo o que estiver de acordo com a Lei n° 8.666/93". Reproduz, como prova, trecho extraído do Voto condutor do Acórdão 3554/2014-TCU-Plenário, da relatoria do Ministro Aroldo Cedraz:
	18. E por vezes declaramos solenemente a autonomia e a auto-gestão dos integrantes do Sistema S Sindical, associada à inaplicabilidade da lei de licitações, mas quando analisamos as normas internas de licitações, parece que só entendemos como licito o que for similar à Lei 8.666/93. Em síntese, serão livres se editarem regulamentos quase-idênticos à Lei de Licitações e Contratos.
	c) a aludida unidade técnica do TCU consignou em seu parecer que a exigência de quantitativos máximos aceitos são de 50% do volume a executar, sendo irregulares os que extrapolam esse percentual. Para a referida assertiva foram desconsideradas as experiências pretéritas do Sesi/Senai, evidenciadas em exigências de qualificação técnica contidas em certames realizados do tipo menor preço, pois trouxeram a contratação de empresas tecnicamente inadequadas e prejuízos financeiros às entidades, por não terem as empresas contratadas capacidade de honrarem as obrigações trabalhistas, fiscais e previdenciárias posteriormente assumidas pelo Sesi/Senai;
	d)  o TCU tem entendimento no sentido de se admitir percentuais mínimos acima de 50% do que se está previsto no objeto do edital. Para sustentar o seu entendimento, transcreve a Súmula-TCU 263: Para a comprovação da capacidade técnico-operacional das licitantes, e desde que limitada, simultaneamente, às parcelas de maior relevância e valor significativo do objeto a ser contratado, é legal a exigência de comprovação da execução de quantitativos mínimos em obras ou serviços com características semelhantes, devendo essa exigência guardar proporção com a dimensão e a complexidade do objeto a ser executado; e (grifo da defesa) .
	e) os patamares estabelecidos nos referidos editais são condizentes com a realidade vivenciada pelas representadas, a fim de evitar contratações de empresas com preços menos vantajosos financeiramente para o Sesi/Senai.
	Análise
	47. De início, relembro que, apesar de não estarem sujeitas à observância dos estritos procedimentos previstos na Lei 8.666/1993, as entidades do Sistema S devem observar os princípios gerais que norteiam a execução da despesa pública. Nesse sentido é o Acórdão 2012/2007-TCU-Plenário, da relatoria do Ministro Augusto Sherman, relativo ao relatório de auditoria realizada no Serviço Social do Comércio - Administração Regional do Rio Grande do Sul (Sesc/RS) , segundo o qual os preceitos gerais da Lei de Licitações devem servir de norma parâmetro à qual o RLC deve se conformar, ainda que flexibilizando alguns pontos. Em sendo o regulamento omisso, o gestor deve se basear nas normas que regem a administração pública e na jurisprudência os parâmetros a serem observados. Tal assunto, já foi abordado nos tópicos anteriores desta instrução, não demandando maiores comentários.
	48. No que tange à alegação acerca do entendimento esposado no item 18 do Voto condutor do Acórdão 3554/2014-TCU-Plenário, da relatoria do Ministro Aroldo Cedraz, exarado no processo TC Processo 010.375/2014-7 e transcrito acima, mostra-se inadequada, eis que foge do contexto abordado no presente caso. Naquele processo, o TCU analisou representação formulada por esta unidade técnica, com vistas a atender o item 9.3 do Acórdão 519-TCU-Plenário, que determinou a formação de apartado com vistas a tratar da matéria específica à aplicação da Lei 10.101/2000 que abordou o programa de bonificações, denominado 'Programa de Premiação Individual por Alcance de Metas', em benefício dos empregados e dirigentes do Sesc-RJ, portanto, assunto distinto do ora tratado que abordou contratações de serviços comuns. 
	49. Especificamente sobre o fato questionado na audiência - exigência de quantidade mínima de empregados com a correspondente pontuação atribuída em níveis superiores ao permitido em lei e no mesmo contrato - item 3 do Anexo II, alínea a, dos Editais 3/2018 e 5/2018 (peça 1, p. 54; e peça 2, p. 12) , reproduzo parte do edital para melhor explanação:
	3 - Atendimento com número mínimo de empregados no mesmo contrato vigente	Pontuação
	Atendimento até 10 empregados	1 ponto
	Atendimento com 11 até 24 empregados	3 pontos
	Atendimento com 25 até 34 empregados	5 Pontos
	Atendimento com 35 até 49 empregados	7 pontos
	Atendimento com mais de 50 empregados	10 pontos
	Comprovação
	a) apresentação, em cópia simples, de no máximo 03 (três) Atestados de Capacidade Técnica, emitidos por pessoa jurídica de direito público ou privado, indicando prestação de serviços em plena vigência (contrato ativo) e que ainda comprove expressamente o número de empregados da empresa licitante alocados, em um mesmo contrato relativos à prestação de serviços de mão de obra terceirizada em geral, junto a um mesmo tomador de serviços. (...) .
	49.1 Da leitura do quesito, verifica-se que os responsáveis do Sesi/Senai não observaram, em nenhum dos certames, a devida razoabilidade e proporcionalidade na demanda do número de empregados a se comprovar, frente ao estimado nos objetos licitados, em especial ao atribuir pontuação máxima de 10 pontos à licitante que estivesse com contrato em vigor, junto a um mesmo tomador e com mais de 50 empregados, superior ao limite admitido pelo TCU de 50% do volume de serviços objeto das licitações, conforme exemplificamos:
	a) a Concorrência 3/2018 previa contratar 28 empregados no total (peça 1, p. 51-52; peça 12) (não há informação nos autos sobre o quantitativo do Lote 4) , mas condicionava a demanda requerida de 50 empregados como critério técnico para obter pontuação máxima de 10, o que correspondente a 80% do previsto; e
	b) a Concorrência 5/2018 estimava contratar 32 empregados no global (peça 2, p. 7-10) , correspondente a 61% da demanda requerida de 50 empregados para obter também a pontuação máxima de 10 pontos.
	49.2. Segundo o entendimento do TCU referente aos critérios de habilitação, o qual, por analogia, pode ser aplicado aos critérios de pontuação técnica, é legal a exigência de comprovação de quantitativos mínimos de obras ou serviços, mas desde que essa exigência guarde proporção com a dimensão e a complexidade do objeto a ser executado, o que não ocorreu no presente caso, conforme demonstrado no subitem acima, incorrendo em restrição indevida à competitividade dos certames, contrariando o art. 2º da RLC do Sesi/Senai e a jurisprudência deste Tribunal (Acórdãos 1.193/2007; 1.735/2009; 1.432/2010; 112/2011; 897/2012 e 1.469/2012, todos do Plenário) , e em oposição ao disposto no art. 37, caput, da Constituição Federal
	49.3. Poderão ser aceitos quantitativos superiores a 50% do volume a executar, desde que a especificidade do objeto licitado a recomende e acompanhadas das devidas justificativas técnicas; do contrário, patamares acima desse índice são considerados irregulares, conforme abordado no TC Processo 000.076/2012-0 (Acórdão 737/2012-TCU-Plenário, da relatoria do Ministro Marcos Bemquerer) , que visava à contratação de empresa especializada na prestação de serviços continuados de limpeza, asseio e conservação predial para diversas unidade do Serviço Nacional de Aprendizagem Comercial - Administração Regional no Estado do Rio Grande do Sul (Senac/RS) , ocasião em que o Tribunal determinou ao Senac/RS que se abstivesse de:
	9.3.1. estabelecer número mínimo de atestados de capacidade técnica, bem como de fixar quantitativo mínimo nesses atestados superior a 50% (cinquenta por cento) dos quantitativos dos bens e serviços que se pretende contratar, a não ser que a especificidade do objeto o recomende, situação em que os motivos de fato e de direito deverão estar devidamente explicitados no processo administrativo da licitação; 
	49.4. Registro ainda que no Voto condutor que originou o Acórdão 743/2014-TCU-Plenário, da relatoria do Ministro Relator Augusto Sherman, que tratou de licitação na modalidade concorrência realizada pelo Serviço Nacional de Aprendizagem Industrial - Departamento Nacional e Serviço Social da Indústria - Departamento Nacional restou consignado que:
	26. Relativamente ao atestado de execução de serviços com o mínimo de cem empregados e atendimento a entidades industriais e educacionais, a exigência de atendimento a entidades industriais e educacionais foi considerada pertinente ao objeto da licitação e aos objetivos pretendidos com a contratação (...) , desde que observados critérios razoabilidade e proporcionalidade na pontuação do quesito, e que haja justificativa para tal. Todavia, a comprovação da prestação de serviços a entidades com mais de cem empregados não restou devidamente justificada, haja vista ter se pautado apenas no porte das entidades Sesi/Senai (grifei) .
	49.5.  Tem-se, ainda, como agravante, a estipulação de que se tratasse de contrato em vigor, pois o que importa, para fins de credenciamento técnico, é que a licitante demonstre que executa ou que executou a contento serviços similares ao objeto pretendido, sendo irrelevante e limitador estar ou não em vigência. A propósito, verificamos na ata de julgamento da segunda fase da proposta técnica da Concorrência 3/2018 (peça 12, p. 7-15) que as empresas Rio Minas Terceirização e Administração de Seerviços Ltda., THV Saneamento Ltda., Centrolimp Administração e Serviços Gerais Ltda. e Liderança Limpeza e Conservação Ltda. foram desclassificadas por não pontuarem nesse quesito, representando quatro das oito empresas credenciadas a participarem dessa fase, demonstrando que houve restrição à competitividade. Já na Concorrência 5/2018, das quatro habilitadas, a empresa Geotopo Serviços Ltda. - ME foi desclassificada por não pontuar nesse quesito. 
	49.6. Em suma, é irregular à exigência de quantidade mínima de empregados com a correspondente pontuação atribuída chegando a níveis superiores a 50% ao permitido por lei, aliado ao fato de ser em um único contrato e estar em vigor, vez que desarrazoado e desproporcional, e sem amparo em estudo técnico suficiente a demonstrar a sua necessidade.   
	50. Diante o exposto, rejeito as razões de justificativa apresentadas pelos responsáveis, tendo em vista que não lograram êxito em afastar a irregularidade que lhes foi imputada neste ponto, contrariando o art. 2º do RLC do Sesi/Senai, art. 3º, § 1º, inciso I, c/c o art. 30, inciso II, da Lei 8.666/93, Súmula-TCU 263 e a jurisprudência deste TCU (Acórdãos 737/2012; 743/2014; 1.193/2007; 1.735/2009; 1.432/2010; 112/2011; 897/2012 e 1.469/2012, todos do Plenário) , devendo ser aplicada aos responsáveis a multa prevista no art. 58, II, da Lei 8.443/1992, por ter ocorrido restrição à competitividade.
	33. Considerando que não foram apresentados novos argumentos em relação à manifestação anterior relacionada aos demais gestores, e tendo em vista a análise assertiva promovida por esta Unidade Técnica, corroboram-se seus termos na presente análise.
	34. Nesse sentido, é irregular à exigência de quantidade mínima de empregados com a correspondente pontuação atribuída chegando a níveis superiores a 50% ao permitido por lei, aliado ao fato de ser em um único contrato e estar em vigor, vez que desarrazoado e desproporcional, e sem amparo em estudo técnico suficiente a demonstrar a sua necessidade. 
	35. Assim, as alegações apresentadas pelo gestor não lograram êxito em afastar a irregularidade que lhes foi imputada neste ponto, contrariando o art. 2º do RLC do Sesi/Senai, art. 3º, § 1º, inciso I, c/c o art. 30, inciso II, da Lei 8.666/93, Súmula-TCU 263 e a jurisprudência deste TCU (Acórdãos 737/2012; 743/2014; 1.193/2007; 1.735/2009; 1.432/2010; 112/2011; 897/2012 e 1.469/2012, todos do Plenário) , devendo ser aplicada aos responsáveis a multa prevista no art. 58, II, da Lei 8.443/1992, por ter ocorrido indevida restrição à competitividade.
	Ofício 2393/2018 - TCU/Secex/MG (peça 34) , item v) : exigência, sem amparo legal, de se fazer prova de regularidade perante o sindicato representante das categorias profissionais (item 6.1, 'b', dos editais) , erigida como causa de desclassificação/eliminação do certame, o que motivou a desclassificação de uma proposta na Concorrência 5/2018;
	Fundamento legal ou jurisprudencial:  art. 2º, c/c o art. 12, e incisos, do RLC do Sesi/Senai, e art. 30, inciso II, da Lei 8.666/1993 (de forma subsidiária) e jurisprudência do TCU (Acórdão 5611/2009-TCU-Segunda Câmara, da relatoria do Ministro André de Carvalho; 2.789/2011-Plenário, da relatoria do Ministro José Jorge; 657/2016-Plenário, da relatoria do Ministro Marcos Bemquerer; 788/2019-Plenário, da relatoria do Ministro Raimundo Carreiro; e 4.479/2010 - 2ª Câmara, da relatoria do Ministro Raimundo Carreiro) .
	Contextualização:
	36. Conforme instrução da então Secex/MG (peça 18, p. 4) que fundamentou a audiência do gestor, apesar de não terem sido aventados na inicial, tornou-se necessário incluir no objeto de manifestação dos agentes/entidades envolvidas a exigência, sem amparo legal, de se fazer prova de regularidade perante o sindicato representante das categorias profissionais, erigida como causa de desclassificação/eliminação do certame) , o que motivou a desclassificação da proposta da empresa GEOTOP Serviços Ltda. ME na Concorrência 5/2018 (peça 17, p. 4) .
	Razões de justificativa apresentadas por Misael Gomes da Silva:
	37. O responsável informou, em suma, que (peça 165, p. 19 a 20) :
	a) exigir prova de regularidade perante o sindicato representante das categorias profissionais não afronta dispositivo legal nem ofende os princípios constitucionais da igualdade e da legalidade, como quer afirmar esse Tribunal;
	b) em função da natureza e das características das entidades integrantes do Sistema FIEMG, o regime jurídico que lhes é aplicável é distinto daquele próprio aplicável aos órgãos e entidades da Administração Pública, em especial, a Lei Geral de Licitação Pública e a do Pregão. Portanto, as entidades se submetem tão somente a seus Regulamentos de Licitações e Contratos os quais não estabelecem limites para exigências quanto à qualificação técnica, mas apenas sua pertinência e compatibilidade com o objeto licitado, em observância ao comando previsto no art. 37, inciso XXI, da Constituição Federal;
	c) embora entenda o TCU que a prova de regularidade perante o sindicato representante das categorias profissionais não seja razoável, não encontra óbice pela ordem jurídica para as entidades do Sistema FIEMG introduzirem em seus certames tal exigência. Diante desse contexto, revela-se insubsistente qualquer alegação de restrição à competitividade versada nos presentes autos.
	Análise:
	38. Os argumentos sintetizados nos subintes "a" a "c" acima também foram, em linhas gerais, apresentados nas razões de justificativas dos demais gestores. Esses argumentos e as análises realizadas por esta Unidade Técnica, devido a sua pertinência, serão reproduzidas a seguir (peça 101, p. 21-22) :
	51. A defesa argumentou, em suma, que:
	a) não houve afronta a dispositivo legal e nem ofende os princípios constitucionais da igualdade e da legalidade o fato de se exigir prova de regularidade perante o sindicato das categorias profissionais, como aduz o Tribunal;
	b) em função da sua natureza jurídica, as entidades integrantes do Sistema Fiemg não se submetem ao regime jurídico dos órgãos e entidades da Administração Pública, mas tão somente ao seus RLC´s, os quais não estabelecem limites às exigências de qualificação técnica, mas somente sua pertinência e compatibilidade com o objeto licitado;
	c) o inciso XXI do art. 37 da Constituição Federal reservou à Administração Pública e, por analogia, aos serviços sociais autônomos, certa margem de liberdade para estabelecer nos editais requisitos de qualificação técnica de modo que compareçam à disputa somente aqueles que tenham condições de cumprir o objeto em licitação;
	Análise 
	52. Vê-se que os argumentos se repetem ao alegar que as entidades integrantes do Sistema Fiemg não se submetem ao regime jurídico dos órgãos e entidades da Administração Pública, mas tão somente ao seus RLC´s, não merecendo mais comentários.
	53. Adentrando na questão propriamente dita, não encontra amparo na legislação a exigência de prova de regularidade perante o sindicato representante das categorias profissionais das empresas participantes, invocada como causa para desclassificação do certame de licitante, conforme previa o item 6.1, alínea b, dos editais (peça 1, p. 37 e 91[, do TC Processo 014.933/2018-7]) . Ao revés, o art. 12 do RLC do Sesi/Senai e o art. 30 da Lei 8.666/1993 (usada de forma subsidiária) são taxativos ao enumerar os documentos necessários à habilitação das empresas nas licitações e, em nenhum deles, se exige o referido atestado de regularidade, tornando-se, portanto, indevida essa previsão editalícia. Tal fato motivou a desclassificação da empresa Geotop Serviços Ltda.- ME, de um total de quatro habilitadas na fase de apresentação das propostas técnicas da Concorrência 5/2018, levando apenas três empresas à fase de disputa de preços (peça 13, p. 4[, do TC Processo 014.933/2018-7]) . 
	54. A cobrança de certidão extra de habilitação não prevista em normativos restringe o caráter competitivo dos certames, ao impor a possíveis interessados na licitação dispêndios maiores de recursos humanos e financeiros para obtenção da certificação de quitação pretendida. Sobre o tema, trago entendimento do TCU prolatado no Acórdão 5611/2009-TCU-Segunda Câmara, da relatoria do Ministro André de Carvalho, que determinou ao órgão que excluísse das exigências editalícias, por atentarem contra os princípios da isonomia, da legalidade, da competitividade e da razoabilidade, a apresentação, dentre outras certidões, aquela de prova de regularidade junto ao Sindicato Laboral. 
	Acórdão 5611/2009-TCU-Segunda Câmara (...) 
	9.2. determinar, com fundamento no art. 43, inciso I, da Lei nº 8.443, de 16 de julho de 1992, c/c art. 250, inciso II, do Regimento Interno do TCU, ao Instituto Nacional de Pesquisas da Amazônia que:
	9.2.1. se abstenha de incluir na elaboração dos futuros editais de licitação cláusulas de caráter restritivo, em atenção ao disposto no art. 37, inciso XXI, da Constituição Federal, no art. 3º, caput, § 1º, inciso I, da Lei nº 8.666, de 21 de junho de 1993, e no art. 5º do Decreto nº 5.450, de 31 de maio de 2005;
	(...) 
	9.2.2.1. apresentação de Certidão Negativa de Débito Salarial, de Certidão Negativa de Infrações Trabalhistas e de prova de regularidade junto ao Sindicato Laboral (...) ;
	55. Em reforço, trago outros precedentes desta Corte de Contas no mesmo sentido: Acórdão 2789/2011-TCU-Plenário, da relatoria do Ministro José Jorge; 657/2016-Plenário, da relatoria do Ministro Marcos Bemquerer; 788/2019-Plenário, da relatoria do Ministro Raimundo Carreiro; e 4.479/2010 - 2ª Câmara, da relatoria do Ministro Raimundo Carreiro.
	56. Conclui-se, portanto, indevida a presente exigência, eis que não prevista nos incisos do art. 12 do RLC do Sesi/Senai e no art. 30 da Lei 8.666/1993 (de forma subsidiária) , bem como na jurisprudência do TCU. Dessa forma, propomos rejeitar as alegações de defesa dos responsáveis, com a aplicação da multa prevista no art. 58, inciso II, da Lei 8.443/1992, por considerarmos falha de natureza grave por restringir à competitividade dos certames. 
	57. Em síntese, a instituição de critérios técnicos (tópicos II, IV e V) sem amparo em estudos ou justificativas técnicos que demonstrassem tais necessidades frustrou o caráter competitivo dos certames e cerceou a participação de mais empresas aptas a executar os objetos licitados, com a desclassificação de várias empresas, como evidenciado:
	a) Concorrência 3/2018: o edital foi retirado por 72 empresas e nove participaram do certame, conforme indicado nas atas de abertura e julgamento. Houve uma inabilitação e cinco desclassificadas na fase de avaliação das propostas técnicas, por razões arguidas nas peças da representação, restando três empresas para a disputa dos preços (peça 12, p. 1 26[, do TC Processo 014.933/2018-7]) ; e
	b)  Concorrência 5/2018: o edital foi retirado por 84 empresas, conforme indicado no termo de homologação (peça 72, p. 1[, do TC Processo 014.933/2018-7]) , e nove participaram, tendo sido cinco inabilitadas por razões não arguidas na representação, uma desclassificada na fase de avaliação das propostas técnicas por razões levantadas no parecer da Secex-MG (peça 14, parágrafo 7) , restando três empresas para a disputa final (peça 13, p. 1-13[, do TC Processo 014.933/2018-7]) .
	39. Considerando que não foram apresentados novos argumentos em relação à manifestação anterior relacionada aos demais gestores, e tendo em vista a análise assertiva promovida por esta Unidade Técnica, corroboram-se seus termos na presente análise.
	40. Nesse sentido, foi indevida a exigência, pois não prevista nos incisos do art. 12 do RLC do Sesi/Senai e no art. 30 da Lei 8.666/1993 (de forma subsidiária) , bem como na jurisprudência do TCU. 
	41. Adicionalmente, o gestor informou (peça 165, p. 3 a 5) que fez parte da Comissão Permanente de Licitação Integrada, tendo como atribuição a elaboração e subscrição do edital e anexos das Concorrências Sesi/Senai 3/2018 e 5/2018. Sua atuação, assim como a dos demais, teria sido respaldada em pareceres jurídicos e justificativas técnicas (peças 166 e 167) , essas últimas devidamente assinadas pelo então Gerente de Suprimentos, Sr. Vinicius Diniz e Almeida Ramos, e pelo Superintendente Corporativo das Entidades Sesi/MG e Senai/MG, o Sr. Henrique Câmara Azevedo, que também respondia, à época, como autoridade superior competente da Comissão de Licitação, quando da definição pela mudança da forma de contratação de serviços de mão de obra terceirizada, que atestaram a legalidade e regularidade de todos os atos que compõem os dois processos licitatórios analisados.
	42. Observe-se que o referido parecer jurídico se limitou a afirmar que os itens para comporem o critério da técnica e seu peso devem ter justificativas adequadas para seu uso. Logo, não deu respaldo ao uso de nenhum item em especial nem se pronunciou sobre a possibilidade ou não de se utilizar o tipo técnica e preço na aquisição em apreço.
	43. Ademais, no parecer datado de 2/2/2016, já se alertava que era salutar a orientação do TCU para que o SESI/SENAI se abstivesse de "utilizar razões de justificativa que não [fossem] suficientes na valoração maior da técnica em detrimento do preço, nos termos da jurisprudência da Corte de Contas" (peça 166, p. 4) . Sendo novamente questionado para que apresentasse resposta mais específica acerca da possibilidade de utilização de diversas proporções técnica e preço, em parecer de 15/2/2016, o setor jurídico esclareceu (grifos ausentes no original - peça 166, p. 1) :
	Conforme se verifica pela jurisprudência colacionada no parecer emitido no dia 02 de fevereiro de 2016, o Tribunal de Contas atribui à entidade licitante a possibilidade de atribuir pesos à técnica e preços coerentes com a complexidade do certame.
	A única limitação existente é a necessidade de se existir, em cada caso, uma justificativa técnica que embase a atribuição da forma como feita no edital. Por exemplo, caso o objeto licitado tenha características complexas que demandem que sua qualidade seja mais importante que seu preço, há a possibilidade de se atribuir peso maior à técnica, em quantidade suficiente para atender à especificidade do caso.
	44. O gestor informa ainda que não houve dolo na conduta ou erro grosseiro, pois o processo encontrava-se fundamentado com as justificativas técnicas que resguardaram as contratações realizadas, agindo em estrito cumprimento de seu dever funcional, acrescentando que a adoção do critério técnica e preço foi alicerçada por uma decisão estratégica emanada por autoridade superior das entidades, vinculado ao seu corpo de alta direção, havendo limitações do manifestante em não cumprir tais determinações, em face do pressuposto da subordinação presente em toda a relação de trabalho na esfera privada. Teria agido dentro dos parâmetros que o TCU utiliza e sempre referenda, como um "homem médio administrativo".
	45. O gestor informa que o art. 28 da Lei de Introdução às Normas do Direito Brasileiro (LINDB) preceitua que "o agente público responderá pessoalmente por suas decisões ou opiniões técnicas em caso de dolo ou erro grosseiro", o que não teria acontecido na hipótese. Entende que se o assessor e o gestor da Administração Pública, em decorrência de suas opiniões técnicas, são responsabilizados pessoalmente apenas nas hipóteses de dolo ou erro grosseiro, seria totalmente exorbitante e impensável a incidência de penalidade para empregados do Sistema FIEMG que, em observância a seus deveres e, em cumprimento de determinações de gestão pautadas pela legalidade e razoabilidade, tenham realizado licitações comprovadamente sem sobrepreço (Relatório da Unidade Técnica, item 31 - peça 101 p. 12) , estando, inclusive os preços obtidos condizentes com os valores de mercado.
	46. Assim, por ter agido em conformidade com as normas jurídicas aplicáveis, o gestor entende que não é razoável e proporcional que a ele seja imputada responsabilidade pela ocorrência das supostas irregularidades apontadas por este Tribunal, requerendo a sua exclusão da representação.
	47. O gestor também informa que mesmo entendendo que o Sistema FIEMG não promoveu nenhuma irregularidade ao adotar o critério de técnica e preço em suas contratações de mão de obra terceirizada, em respeito a essa Corte e, entendendo que o TCU, assim como o Sistema FIEMG, buscam orientar as entidades na definição da melhor forma de contratação, o Sistema FIEMG passou a adotar, após essa autuação, o critério de menor preço, na modalidade Pregão em suas contratações de mão de obra terceirizada, demonstrando a boa-fé das entidades e o interesse em cumprir plenamente as recomendações emanadas pelo TCU.
	48. Em que pese as informações do gestor quanto à decisão adotada nos certames, por licitação do tipo técnica e preço e pontuação desproporcional entre esses critérios, ser de chefia superior, observa-se que o citado parecer jurídico (peça 166) apresenta data de 15/2/2016 e a justificativa técnica, que segundo o gestor embasou os procedimentos adotados pela comissão de licitação, apresenta data de 6/2/2015 (peça 167) , o que mostra incongruência na possível decisão superior adotada com base em parecer jurídico. 
	49. Observa-se, ainda, que as licitações em tela ocorreram no ano de 2018, três anos, portanto, após a emissão da citada justificativa técnica (peça 167) . Além disso, não foi localizada indicação expressa nos citados documentos aos certames em tela, indicando, quanto ao parecer jurídico, tratar de orientações relativas a outras aquisições e não necessária e diretamente aplicáveis ao caso de terceirização de mão de obra.
	50. Outro ponto a ser ressaltado é que o responsável alegou, mas não comprovou, que o Sr. Henrique Câmara Azevedo, Superintendente Corporativo das Entidades Sesi/MG e Senai/MG, um dos signatários do aludido parecer técnico (peça 167) também respondia, à época, como autoridade superior competente da Comissão de Licitação. 
	51. Inclusive, na instrução que promoveu a audiência dos gestores (peça 18, p. 4) , há a indicação de outros gestores como autoridades homologadoras do certame em exame (grifos apostos na transcrição) :
	Responsáveis: 
	8.  Sr. Bruno de Oliveira Lacerda, Presidente da Comissão Permanente de Licitação Integrada (COPERLI) , a Sra. Marilucy Aparecida Ferreira Sanches e o Sr. Misael Gomes da Silva, na condição de membros dessa Comissão e responsáveis pela elaboração e subscritores do edital e anexos da Concorrência Corporativa Sesi/Senai 3/2018 (peça 1, p. 50) ; Sr. Christiano Paulo de Mattos Leal, Gerente de Operações do Sesi/DRMG, na qualidade de autoridade homologadora da Concorrência 3/2018, dando como conformes todos os atos praticados (peça 12, p. 24-26) ; e 
	8.1.  Srs. Bruno de Oliveira Lacerda, Presidente da COPERLI, Roberto Brasil e Misael Gomes da Silva, na condição de membros dessa Comissão e responsáveis pela elaboração e subscritores do edital e anexos da Concorrência Sesi 5/2018 (peça 2, p. 6) e o Sr. Cláudio Marcassa, Superintendente Regional do Sesi/MG e autoridade homologadora do certame, dando como conformes todos os atos praticados. 
	52. Nesse sentido, os documentos apresentados não se mostram hábeis a comprovar as alegações do gestor. Ademais, ainda que fossem demonstradas as alegações, poderia haver avaliação quanto ao nexo de causalidade da conduta do gestor na irregularidade relacionada a adoção do critério técnica e preço e no estabelecimento de pontuação desproporcional quanto a esses critérios. No entanto, quanto às demais irregularidades identificadas no certame, quais sejam, exigência de quantidade mínima de empregados em níveis superiores ao permitido em lei e exigência de se fazer prova de regularidade perante o sindicato representante das categorias profissionais, os citados documentos não tratam dessas questões. 
	53. Dessa forma, as alegações do gestor quanto a esse ponto não são procedentes.
	54. Em conclusão, propõe-se rejeitar as alegações de defesa do responsável, com a aplicação da multa prevista no art. 58, inciso II, da Lei 8.443/1992, por restringir a competitividade dos certames, ressaltando que a matriz de responsabilização se encontra anexa a esta instrução.
	G. CONCLUSÃO
	55. Conforme as análises promovidas, propõe-se rejeitar as razões de justificativa do responsável Misael Gomes da Silva (CPF XXX.828.656-XX) , membro da Comissão de Licitação, com a proposição da multa prevista no art. 58, inciso, II, da Lei 8.443/1992, à vista das análises desta instrução (matriz de responsabilização anexa a esta instrução) .
	(...)  K. PROPOSTA DE ENCAMINHAMENTO
	56. Em virtude do exposto, propõe-se:
	56.1. rejeitar as razões de justificativa apresentadas por Misael Gomes da Silva (CPF XXX.828.656-XX) , em relação aos itens ii, iv e v da audiência, aplicando-lhe a multa prevista no art. 58, inciso II, da Lei 8.443/1992, c/c o art. 268, II, do Regimento Interno do TCU, fixando prazo de quinze dias, a contar da notificação, para que comprove, perante este Tribunal (art. 214, III, "a", do RI/TCU) , o recolhimento da dívida aos cofres do Tesouro Nacional, atualizada monetariamente desde a data do presente acórdão até a do efetivo recolhimento, se for paga após o vencimento, na forma da legislação em vigor;
	56.2. autorizar, caso requerido, nos termos do art. 26 da Lei 8.443/1992, e do art. 217 do RI/TCU, o parcelamento das dívidas em até 36 parcelas, com a atualização monetária e os correspondentes acréscimos legais, esclarecendo ao responsável que a falta de pagamento de qualquer parcela importará no vencimento antecipado do saldo devedor, sem prejuízo das demais medidas legais;
	56.3. autorizar, desde logo, nos termos do art. 28, II, da Lei 8.443/1992, a cobrança judicial da dívida;
	56.4. alertar o Sr. Misael Gomes da Silva (CPF XXX.828.656-XX) , caso conste do rol de responsáveis das contas anuais do Serviço Social da Indústria ou do Serviço Nacional de Aprendizagem Industrial, ambos Departamento Regional de Minas Gerais (Sesi-DR/MG e Senai-DR/MG) , quanto à possibilidade de as suas contas ordinárias serem julgadas irregulares em decorrência das constatações identificadas neste processo;
	56.5. informar ao Serviço Social da Indústria e ao Serviço Nacional de Aprendizagem Industrial, ambos Departamento Regional de Minas Gerais (Sesi-DR/MG e Senai-DR/MG) e ao representante que o conteúdo da deliberação que vier a ser proferida poderá ser consultado no endereço www.tcu.gov.br/acordaos;
	56.6. encaminhar cópia da deliberação que vier a ser proferida ao responsável ouvido em audiência, Sr. Misael Gomes da Silva (CPF XXX.828.656-XX) , bem como aos seus respectivos representantes legais; e
	56.7. apensar, com fulcro no art. 36 da Resolução - TCU 259/2014, o presente processo ao TC Processo 014.933/2018-7, para análise em conjunto, posto que há conexão entre seus objetos."
É o Relatório.

8.1. Leticia de Oliveira Lourenco Gallo (104.144/OAB-MG), entre outros, representando o
Departamento Regional do Senai no Estado de Minas Gerais (Senai-DR-MG) e o Departamento
Regional do Sesi no Estado de Minas Gerais (Sesi-DR-MG).

Não atuou.

REPRESENTAÇÃO. SENAI-DR-MG E SESI-DRMG. INDÍCIOS DE FRAUDE EM PROCESSOS LICITATÓRIOS. ACÓRDÃO 5.325/2020-TCU-2ª CÂMARA NO SENTIDO DE DECLARAR A NULIDADE DA ANTERIOR AUDIÊNCIA. NOVA AUDIÊNCIA DO RESPONSÁVEL. REJEIÇÃO PARCIAL DAS RAZÕES DE JUSTIFICATIVA. CLÁUSULA COM PREVISÃO DESPROPORCIONAL DE TÉCNICA E PREÇO PARA SERVIÇOS COMUNS: DESPROPORCIONALIDADE. PROVA DE REGULARIDADE PERANTE SINDICATO PROFISSIONAL: DESNECESSIDADE. EXIGÊNCIA DE QUANTIDADE MÍNIMA DE EMPREGADOS E CRITÉRIOS DE CLASSIFICAÇÃO RELACIOANADOS A CONTRATOS EM VIGOR: INIBIÇÃO À COMPETITIVIDADE. CONHECIMENTO PELO ACÓRDÃO 8.678/2019-2ª CÂMARA. PROCEDÊNCIA. DETERMINAÇÕES. COMUNICAÇÃO.

REPRESENTAÇÃO (REPR)

Secretaria de Controle Externo de Aquisições Logísticas (Selog).

Trata-se de representação autuada por força do item 1.8.1 do Acórdão 5.325/2020 prolatado pela 2ª Câmara do TCU, no âmbito do TC Processo 014.933/2018-7 (Peça 118) , com vistas à promoção da nova audiência de Misael Gomes da Silva diante das evidências de fraudes a licitações, a partir da original representação formulada pelo Tribunal de Contas do Estado de Minas Gerais (TCE-MG) sobre as irregularidades na Concorrência Corporativa nº 3/2018 e na Concorrência Sesi nº 5/2018 conduzidas pela comissão integrada da Federação das Indústrias do Estado de Minas Gerais (Fiemg) sob os valores estimados de R$ 625.870,47 e de R$ 1.322.898,00, respectivamente, para a contratação de empresa especializada na prestação de serviços contínuos de conservação, limpeza e portaria em prol do atendimento das unidades do Serviço Nacional de Aprendizagem Industrial (Senai) e do Serviço Social da Indústria (Sesi) nas cidades de Pará de Minas, Pouso Alegre, Uberlândia, Divinópolis, Ipatinga, Muriaé e Uberaba em Minas Gerais.
2.	A presente representação já teria sido conhecida pelo Acórdão 8678/2019-TCU-Segunda Câmara.
3.	Bem se sabe que, no mérito, o ora representante teria anunciado, em suma, as seguintes irregularidades:
	(i) equívoco na modalidade de licitação;
	(ii) utilização de pontuação desproporcional, sem a devida justificativa, restringindo a competição no certame;
	(iii) utilização do tempo de vigência de contrato com um único tomador de serviço como fator preponderante para a pontuação, restringindo a competição no certame; e
	(iv) exigência de quantidade mínima de empregados com a correspondente pontuação atribuída em níveis superiores ao permitido em lei.
4.	Contudo, no bojo do TC Processo 014.933/2018-7 (Peça 118) , o referido Acórdão 8.678/2019 teria sido proferido pela 2ª Câmara do TCU nos seguintes termos:
	" (...) ACORDAM os Ministros do Tribunal de Contas da União, reunidos em Sessão da 2ª Câmara, ante as razões expostas pelo Relator, em:
	9.1. conhecer da presente representação, por atender aos requisitos legais e regimentais de admissibilidade, para, no mérito, considerá-la procedente;
	9.2. considerar prejudicado o pedido cautelar suspensiva, por perda de objeto, diante do presente julgamento de mérito do feito;
	9.3. considerar revel o Sr. Misael Gomes da Silva, nos termos do art. 12, § 3º, da Lei nº 8.443, de 1992;
	9.4. rejeitar as razões de justificativa apresentadas por Bruno de Oliveira Lacerda, Christiano Paulo de Mattos Leal, Cláudio Marcassa, Marilucy Aparecida Ferreira e Roberto Brasil para aplicar em desfavor dos aludidos responsáveis e de Misael Gomes da Silva, individualmente, a multa prevista no art. 58, II e III, da Lei nº 8.443, de 1992, sob o valor de R$ 10.000,00 (dez mil reais) , fixando-lhes o prazo de 15 (quinze) dias, contados da notificação, para que comprovem, perante o Tribunal (art. 214, III, "a", do RITCU) , o recolhimento das referidas dívidas ao Tesouro Nacional, atualizadas monetariamente na forma da legislação em vigor;
	9.5. autorizar, caso requerido, nos termos do art. 26 da Lei nº 8.443, de 1992, e do art. 217 do RITCU, o parcelamento das dívidas fixadas por este Acórdão em até 36 (trinta e seis) parcelas mensais e sucessivas, com a devida atualização monetária e os correspondentes acréscimos legais, esclarecendo aos responsáveis que a falta de pagamento de qualquer parcela importará no vencimento antecipado do saldo devedor, sem prejuízo das demais medidas legais;
	9.6. autorizar, desde logo, a cobrança judicial das dívidas fixadas por este Acórdão, nos termos do art. 28, inciso II, da Lei nº 8.443, de 1992, caso não atendidas as notificações;
	9.7. determinar que o Departamento Regional do Serviço Nacional de Aprendizagem Industrial no Estado de Minas Gerais (Senai-DR-MG) e o Departamento Regional do Serviço Social da Indústria no Estado de Minas Gerais (Sesi-DR-MG) abstenham-se de incorrer nas seguintes irregularidades:
	9.7.1. emprego inadequado da modalidade concorrência para as contratações de serviços comuns, a exemplo de serviços de limpeza, conservação e portaria nas Concorrências nos 3/2018 e 5/2018, em desacordo com a jurisprudência do TCU, devendo ser adotada, preferencialmente, o pregão nesses casos, por conferir maior competitividade, economia, celeridade e transparência nas contratações, em respeito aos princípios da eficiência, da legalidade e da busca da proposta mais vantajosa para a administração pública (v.g. Acórdãos 1.392/2013 e 2.990/2010, do Plenário, e Acórdão 5613/2012-TCU-Primeira Câmara) ; e
	9.7.1. vedaão ao somatório de atestados para a comprovação do tempo de experiência do licitante, a exemplo do identificado no Anexo II, item 2, das Concorrência nos 3/2018 e 5/2018, quando exigiu indevidamente a prova de experiência por cinco anos com um único tomador no mesmo contrato, sem as justificativas em estudos técnicos, ofendendo o art. 2º do Regulamento de Licitações e Contratos do Sesi-Senai e a jurisprudência do TCU (v.g. Acórdãos 743/2014, 167/2006, 1.110/2007, 1.052/2012, 342/2012, do Plenário, e Acórdão 1544/2008-TCU-Primeira Câmara) ;
	9.8. determinar, nos termos do art. 250, II, do RITCU, que o Departamento Regional do Serviço Nacional de Aprendizagem Industrial no Estado de Minas Gerais (Senai-DR-MG) e o Departamento Regional do Serviço Social da Indústria no Estado de Minas Gerais (Sesi-DR-MG) se abstenham de prorrogar os Contratos 115758/2018, 115759/2018, 116664/2018, 116646/2018 e 116667/2018, adotando as tempestivas medidas para a adequada e oportuna condução dos supervenientes processos de licitação, em face de todas as irregularidades detectadas no presente feito, e, assim, devem apresentar ao TCU o devido plano de ação com vistas à superveniente realização dos novos processos de licitação para a efetiva finalização e conclusão dos subjacentes procedimentos com a antecedência mínima de 60 (sessenta) dias do término dos Contratos 115758/2018, 115759/2018, 116664/2018, 116646/2018 e 116667/2018, ante a não prorrogação dos aludidos ajustes, no prazo de 60 (sessenta) dias contados da ciência da presente deliberação;
	9.9. determinar que a unidade técnica adote as seguintes medidas:
	9.9.1. envie a cópia deste Acórdão, acompanhado do Relatório e da Proposta de Deliberação, ao Departamento Regional do Serviço Nacional de Aprendizagem Industrial no Estado de Minas Gerais (Senai-DR-MG) e ao Departamento Regional do Serviço Social da Indústria no Estado de Minas Gerais (Sesi-DR-MG) , para ciência e adoção das providências cabíveis, e ao Tribunal de Contas do Estado de Minas Gerais, como ora representante, para ciência; e
	9.9.2. promova o monitoramento das determinações proferidas pelos itens 9.7 e 9.8 deste Acórdão."
5.	Ocorre, todavia, que, por meio do aludido Acórdão 5.325 prolatado pela 2ª Câmara do TCU, em 12/5/2020 (Peça 163) , foi declarada, de ofício, a nulidade da audiência de Misael Gomes da Silva e, consequentemente, promovida a insubsistência da declaração de revelia e da multa aplicada especificamente ao referido responsável por meio dos itens 9.3 e 9.4, respectivamente, do Acórdão 8678/2019-TCU-Segunda Câmara, mantendo, entretanto, todos os demais termos da aludida deliberação do TCU sobre todos os outros responsáveis, sem prejuízo de determinar a autuação de processo apartado para a promoção da nova audiência do responsável (Misael Gomes da Silva) , e, assim, o presente processo foi constituído em cumprimento ao item 1.8.1 do Acórdão 5.325/2020 proferido pela 2ª Câmara do TCU nos seguintes termos:
	" (...) 1.8. Determinar que a Selog adote as seguintes medidas: 
	1.8.1. autue o devido processo apartado de representação, por meio de cópia integral do presente feito, e dentro desse processo apartado, nos termos do art. 176 do RITCU, promova novamente a audiência de Misael Gomes da Silva (CPF 013.828.656-60) em sintonia com o anterior Ofício 2393/2018- TCU/Secex/MG, de 29/10/2018, no atual endereço indicado pelo responsável na base de dados da Receita Federal, sem prejuízo de, se for o caso, atentar para a adoção das medidas previstas nos arts. 6º, II, e 7º, II, da então vigente Resolução TCU nº 170, de 2004; 
	1.8.2. promova o pronto andamento isolado do presente TC-Processo 014.933/2018-7 em face da manutenção de todos os demais termos do referido Acórdão 8678/2019-TCU-Segunda Câmara, sem prejuízo de, com a devida urgência, promover o devido andamento do processo apartado de representação autuado em cumprimento ao item 1.8.1 deste Acórdão; e 
	1.8.3. envie a cópia do presente Acórdão, com a cópia do parecer da unidade técnica, ao Sr. Misael Gomes da Silva (CPF 013.828.656-60) , para facilitar a correspondente manifestação no processo, e aos departamentos regionais do Senai no Estado de Minas Gerais (Senai-MG) e do Sesi no Estado de Minas Gerais (Sesi-MG) , para ciência."
6.	Em resposta à nova audiência, Misael Gomes da Silva apresentou as suas razões de justificativa às Peças 165 a 167, tendo oferecido, em síntese, os seguintes argumentos:
	(i) a adoção da pontuação 7 para a técnica e da pontuação 3 para o preço teria como objetivo selecionar as empresas com maior solidez e experiência no mercado e, ainda, com a boa estrutura para a execução do contrato, buscando evitar os eventuais prejuízos à entidade, seja pelas ações trabalhistas ante o inadimplemento contratual, seja pelos transtornos aos gestores na condução do ajuste;
	(ii) não seria desproporcional, nem estaria em descompasso com a realidade das entidades do Sistema FIEMG, o estabelecimento do critério quantitativo para a avaliação técnica da empresa licitante com o intuito de a licitante comprovar a, anterior, prestação de serviços a empresas em patamares equivalentes ou superiores aos níveis contratados pelas entidades do Sistema FIEMG; e
	(iii) a exigência de prova da regularidade perante o sindicato das categorias profissionais não afrontaria o dispositivo legal, nem ofenderia os princípios constitucionais da igualdade e da legalidade;
7.	De todo modo, após a análise final do feito (Peça 169) , a Selog sugeriu a procedência da presente representação, com a rejeição das razões de justificativa apresentadas por Misael Gomes da Silva, como membro da Coperli, para lhe aplicar a multa prevista no art. 58, II, da Lei nº 8.443, de 1992.
8.	O TCU pode incorporar o parecer da unidade técnica a estas razões de decidir.
9.	Nos termos do art. 8º, § 1º, do Regulamento de Licitações e Contratos do Sesi-Senai, o tipo de licitação por "técnica e preço" deveria ser utilizado preferencialmente para as contratações de serviços intelectuais ou para o caso de o fator preço não ser determinante, com as devidas justificavas técnicas. 
10.	Ocorre, então, que a referida contratação dos serviços de limpeza, conservação e portaria não estaria enquadrada nesse dispositivo regulamentar, não só porque não demandaria a avaliação da "técnica", não contando os aludidos serviços com a natureza intelectual (Peça 12, fls. 24/25, e Peça 72) , mas também porque a referida contratação suscitaria a aplicação do menor preço com vistas à obtenção da proposta mais vantajosa para a administração pública. 
11.	Por essa linha, não poderia ser acolhida a justificativa oferecida pelo gestor para a escolha da técnica e preço, com o peso 7 para a técnica e o peso 3 para o preço, ante as supostas necessidades de adequada execução dos serviços e de garantir o cumprimento das obrigações trabalhistas, fiscais e previdenciárias pelas contratadas, até porque, para evitar as eventuais inadimplências nessas áreas, a administração pública deveria atuar por meio da efetiva fiscalização sobre a execução do contrato, e não por meio do indevido uso do tipo de licitação em técnica e preço.
12.	Bem se vê, ainda, que, para os serviços comuns com os padrões de desempenho e qualidade objetivamente definidos pelo edital a partir das especificações usuais de mercado, as entidades dos serviços sociais autônomos deveriam adotar, preferencialmente, o pregão, e não a concorrência, em sintonia com os princípios administrativos da eficiência, celeridade, economicidade e legalidade, com vistas a obter a proposta mais vantajosa para a administração pública, como evidenciado, aliás, pela jurisprudência fixada pelo TCU a partir, por exemplo, do Acórdão 5.613/2012-1ª Câmara.
13.	O aludido gestor teria indevidamente optado, todavia, pelo emprego da concorrência sob o tipo técnica e preço, resultando na indevida restrição à competividade do certame e, consequentemente, no impedimento à obtenção da proposta mais vantajosa para a administração pública.
14.	Eis que as Concorrências nos 3/2018 e 5/2018 buscariam a objetiva prestação dos serviços de limpeza, conservação e portaria, não restando configurado o serviço extraordinário ou especializado, nem, muito menos, o serviço complexo, mas, sim, o mero serviço comum, podendo os respectivos padrões de desempenho e qualidade serem definidos pelo edital por meio de especificações usuais de mercado.
15.	Ao estipular, por seu turno, o tempo de experiência funcional, exigindo a prova em único contrato junto a único fornecedor, sem admitir o somatório de atestados, além de atribuir a pontuação máxima para o licitante detentor de contrato com a vigência de cinco anos ou mais, o certame teria ferido o princípio da razoabilidade e o art. 12, II, do Regulamento de Licitações e Contratos do Sesi-Senai, além de não observar a jurisprudência firmada pelo TCU a partir, por exemplo, dos Acórdãos 167/2006, 1.110/2007, 1.052/2012, 342/2012, 2.260/2014, do Plenário, e do Acórdão 1544/2008-TCU-Primeira Câmara.
16.	Ao discorrer, por outro lado, sobre a exigência de quantidade mínima de empregados com a correspondente pontuação atribuída no mesmo contrato em níveis superiores ao permitido em lei, em função do item 3 do Anexo II, alínea "a", dos editais das Concorrências nos  3/2018 e 5/2018 (Peça 1, p. 54 e Peça 2, p. 12) , a unidade técnica anotou que o responsável não atuoou para assegurar a observância, em nenhum dos certames, da devida proporcionalidade sobre o número de empregados a serem comprovados em cotejo com o número estimado nos objetos licitados.
17.	A unidade técnica reiterou, ainda, que seria inadequada a previsão de a aludida comprovação ser feita apenas por contrato em vigor, pois bastaria a licitante demonstrar que teria executado adequadamente os similares serviços em contratos passados, em vez de exigir a vigência do correspondente contrato, tendo, na Concorrência nº 3/2018 (Peça 12, p. 7-15) , 4  (quatro) empresas sido desclassificadas por esse estranho critério (Rio Minas Terceirização e Administração de Serviços Ltda., THV Saneamento Ltda., Centrolimp Administração e Serviços Gerais Ltda. e Liderança Limpeza e Conservação Ltda.) , entre as 8  (oito) empresas participantes dessa etapa, ao passo que, na Concorrência nº 5/2018, a Geotopo Serviços Ltda. - ME teria sido desclassificada pelo indigitado critério, entre as 4 (quatro) participantes do certame, e, assim, restou efetivamente demonstrada a inadequada restrição à competitividade nos certames. 
18.	Sobressairia, então, a evidente irregularidade na exigência da quantidade mínima de empregados, com a correspondente pontuação atribuída em níveis superiores ao permitido em lei, a ser demonstrada pelo único contrato em pleno vigor, até porque essa exigência não estaria sequer amparada nos indispensáveis estudos técnicos. 
19.	Não fosse o bastante, também sem o devido amparo legal, teria sido fixada a exigência de fazer a prova sobre a regularidade junto ao sindicato das categorias profissionais, pelo item 6.1, "b", dos editais, e isso teria resultado na desclassificação de 1 (uma) proposta na Concorrência nº 5/2018 (Peça 1, p. 37 e 91) , a despeito de o art. 12 do Regulamento de Licitações e Contratos do Sesi-Senai ser taxativo em enumerar os documentos necessários à habilitação das empresas nas licitações, não exigindo, porém, o referido atestado de regularidade, e, assim, seria indevida a aludida exigência, ante a dissonância, por exemplo, com o Acórdão 5611/2009-TCU-Segunda Câmara, ao determinar a exclusão de exigências sobre essa prova de regularidade junto ao sindicato laboral, por ofenderem os princípios da isonomia, legalidade, competitividade e razoabilidade.
20.	Por esse ângulo, a Selog assinalou que a fixação dessas exigências, sem o amparo nos necessários estudos técnicos, teria frustrado o caráter competitivo dos certames a partir do cerceamento à ampliação dos participantes nos processos licitatórios, tendo a unidade técnica ressaltado, para tanto, a subsistência da seguinte situação: 
 (a) o edital da Concorrência nº 3/2018 foi retirado por 72 empresas e 9 participaram do certame, mas 1 (uma) empresa teria sido inabilitada e 5 desclassificadas, em face das malsinadas exigências, restando apenas 3 empresas na disputa de preços (Peça 12, p. 1-26) ; e 
 (b) o edital da Concorrência nº 5/2018 foi retirado por 84 empresas (Peça 72, p. 1) e 9 participaram do certame, tendo 5 empresas sido inabilitadas e 1 (uma) empresa sido desclassificada, em função das indigitadas exigências (Peça 14, parágrafo 7) , de tal sorte que restaram apenas 3 empresas na disputa final (Peça 13, p. 1-13) . 
21.	Em função, pois, da grave ofensa à norma regulamentar orçamentário-financeira, além do ato de gestão ilegítima com o subjacente prejuízo à seleção da proposta mais vantajosa para a administração pública, sem a eventual indicação, contudo, do subsequente superfaturamento nos ajustes, restaria adequada a proposta da unidade técnica no sentido da subsistência das aludidas irregularidades, com a subsequente rejeição das razões de justificativa oferecidas por Misael Gomes da Silva, para lhe aplicar a multa prevista no art. 58, II e III, da Lei nº 8.443, de 1992.
22.	Não subsistiria, enfim, a prescrição da pretensão punitiva do TCU sobre o presente caso concreto, já que, nos termos do Acórdão 1441/2016-TCU-Plenário, não teria ocorrido o transcurso superior a dez anos entre a ordem para a audiência no âmbito do TCU, em 19/10/2018 (Peça 11) , e o período de perpetração das aludidas irregularidades, durante o exercício de 2018.
23.	Eis que, por meio do aludido Acórdão 1.441/2016 proferido na Sessão Extraordinária de 8/6/2016, o Plenário do TCU firmou o seu entendimento no sentido de que a prescrição da pretensão punitiva deve seguir a regra geral do prazo decenal, contado a partir do fato, em linha com o art. 205 do Código Civil brasileiro, interrompendo a contagem do aludido prazo com a ordem de citação, nos termos do art. 240, caput, da Lei nº 13.105 (Código Processual Civil) , de 2015.
24.	Sem prejuízo, no entanto, do respeito a esse entendimento do TCU, deve ser reiterada a minha ressalva já registrada em vários outros julgados do Tribunal no sentido de que, na ausência de lei específica, o TCU não deveria aplicar qualquer prazo prescricional sobre a referida pretensão punitiva ou, então, na pior das hipóteses, o Tribunal deveria aplicar a regra prescricional fixada pela Lei nº 9.873, de 1999, não só porque ela trata diretamente de prescrição no âmbito do direito administrativo sancionador, mas também porque, entre outras medidas, a aludida lei manda aplicar o prazo prescricional penal, quando a infração administrativa também configure crime, além de determinar expressamente que, diante de ilícito continuado ou permanente, a contagem do prazo deve iniciar a partir da cessação do aludido ilícito.
25.	A despeito, então, do registro dessa minha posição pessoal, o TCU deve pugnar pela pronta aplicação da multa legal em desfavor do correspondente responsável a partir do entendimento fixado pelo Acórdão 1441/2016-TCU-Plenário.
26.	Diante, portanto, dos elementos de convicção até aqui obtidos neste processo, o TCU deve assinalar, no mérito, a procedência da presente representação para, desse modo, aplicar a referida multa legal em desfavor de Misael Gomes da Silva.
27.	Ante o exposto, pugno pela prolação do Acórdão do TCU no seguinte sentido:
" (...) 9.1. assinalar, no mérito, a procedência da presente representação (já conhecida pelo Acórdão 8678/2019-TCU-Segunda Câmara) , diante dos elementos de convicção até aqui obtidos pelo TCU;
9.2. rejeitar as razões de justificativa apresentadas por Misael Gomes da Silva para lhe aplicar a multa prevista no art. 58, II e III, da Lei nº 8.443, de 1992, sob o valor de R$ 10.000,00 (dez mil reais) , fixando-lhe o prazo de 15 (quinze) dias, contados da notificação, para que comprove, perante o Tribunal, nos termos do art. 214, III, "a", do RITCU, o recolhimento da referida dívida ao Tesouro Nacional, com a atualização monetária, na forma da legislação em vigor;
9.3. autorizar, caso requerido, nos termos do art. 26 da Lei nº 8.443, de 1992, e do art. 217 do RITCU, o parcelamento da dívida fixada por este Acórdão em até 36 (trinta e seis) parcelas mensais e sucessivas, com a devida atualização monetária e os correspondentes acréscimos legais, esclarecendo aos responsáveis que a falta de pagamento de qualquer parcela importará no vencimento antecipado do saldo devedor, sem prejuízo das demais medidas legais;
9.4. autorizar, desde logo, a cobrança judicial da dívida fixada por este Acórdão, nos termos do art. 28, II, da Lei n.º 8.443, de 1992, diante do não atendimento à notificação;
9.5. enviar a cópia deste Acórdão, com o Relatório e a Proposta de Deliberação, ao Departamento Regional do Serviço Nacional de Aprendizagem Industrial no Estado de Minas Gerais (Senai-DR-MG) e ao Departamento Regional do Serviço Social da Indústria no Estado de Minas Gerais (Sesi-DR-MG) , para ciência e adoção das providências cabíveis, além do envio ao Tribunal de Contas do Estado de Minas Gerais, como ora representante, para ciência; e
9.6. promover a juntada de cópia do presente Acórdão, com o Relatório e a Proposta de Deliberação, ao TC-Processo 014.933/2018-7."
TCU, Sala das Sessões, em 13 de abril de 2014. 
Ministro-Substituto ANDRÉ LUÍS DE CARVALHO
Relator